ACORDAO-COMPLETO-2439727

ACÓRDÃO 3080/2020 ATA 44/2020 - PLENÁRIO

VISTOS, relatados e discutidos estes autos que cuidam de processo de desestatização (concessão) do Terminal Pesqueiro Público (TPP) de Cabedelo (PB) , qualificada no âmbito da carteira de projetos do Programa de Parcerias de Investimentos da Presidência da República (PPI) mediante o Decreto 10.383, de 28/5/2020.
	ACORDAM os Ministros do Tribunal de Contas da União, reunidos em Sessão Plenária, diante das razões exposta pelo Relator, em:
	9.1. com fundamento no art. 258, inciso II, do RI/TCU c/c os arts. 1º e 2º da IN-TCU 81/2018, considerar que, sob o ponto de vista formal, o Ministério da Agricultura, Pecuária e Abastecimento atendeu aos requisitos previstos nos arts. 3º, 8º e 9º da IN-TCU 81/2018 para a desestatização do Terminal Pesqueiro Público (TPP) de Cabedelo (PB) , não havendo sido constatadas irregularidades ou impropriedades que desaconselhem o regular prosseguimento do referido processo concessão;
	9.2. com fulcro no art. 250, inciso II, do RI/TCU, determinar à Secretaria de Aquicultura e Pesca do Ministério da Agricultura, Pecuária e Abastecimento (SAP/MAPA) e à Secretaria Especial do Programa de Parcerias de Investimento (SPPI) , que, até a data de publicação do Edital de Concessão do Terminal Pesqueiro Público de Cabedelo:
 	9.2.1. em conformidade com o disposto no art. 8º do Decreto 5.231/2004, a minuta contratual deve estipular que a forma de gestão obrigatoriamente participativa do terminal pesqueiro público será cumprida por meio da avaliação dos usuários e estabelecida pelo indicador de "Satisfação dos Usuários";
	9.2.2. em observância ao que dispõe o inciso X do art. 18 da Lei 8.987/1995, os bens reversíveis devem ser devidamente indicados na minuta do Edital;
	9.2.3. incorpore no instrumento contratual a obrigatoriedade de recuperação/reconstrução do píer flutuante por parte da concessionária, nos primeiros dez anos de vigência do contrato;
	9.2.4. estabeleça na minuta do Edital e na minuta do Contrato, em seção específica, de forma clara e objetiva, todos os investimentos obrigatórios que devem ser realizados pela concessionária para operação adequada do TPP de Cabedelo, incluindo indicadores que considere eficaz;
	9.3. com fulcro no art. 250, inciso III, do RI/TCU, recomendar à Secretaria de Aquicultura e Pesca do Ministério da Agricultura, Pecuária e Abastecimento (SAP/MAPA) e à Secretaria Especial do Programa de Parcerias de Investimento (SPPI) que:
	9.3.1. especifiquem, no corpo principal da minuta do Contrato, os investimentos ou serviços que, mesmo não obrigatórios, constam no sistema de mensuração de desempenho, tais como a obtenção do selo SIF, o píer flutuante, a câmara de espera técnica, o pátio de carga dos caminhões, o bloco administrativo, o bloco de vestiários, a subestação de energia, a casa de máquinas, o reservatório elevado e a portaria/guarita;
	9.3.2. incluam nas minutas do Edital e do Contrato a possibilidade de aplicação de multa;
	9.3.3. definam critérios objetivos para balizar a possibilidade de diminuição do capital social da concessionária;
	9.4. com fulcro no art. 250, inciso III, do RI/TCU, recomendar à Secretaria de Aquicultura e Pesca do Ministério da Agricultura, Pecuária e Abastecimento (SAP/MAPA) que solucione as pendências de utilização de dois cabeços de amarração do TPP pelo Porto de Cabedelo e de uso do canal de acesso ao Porto e TPP de Cabedelo, previamente à data de licitação, e efetue os ajustes necessários nos documentos constantes do processo de concessão do TPP de Cabedelo;
	9.5. esclarecer à Secretaria de Aquicultura e Pesca (SAP/MAPA) e à Secretaria Especial do Programa de Parcerias de Investimentos (SPPI) que o Relatório é parte integrante da presente Deliberação e sua observância é obrigatória;
	9.6. enviar cópia do presente Acórdão à Secretaria de Aquicultura e Pesca (SAP/MAPA) e à Secretaria Especial do Programa de Parcerias de Investimentos (SPPI) , informando que o Relatório e o Voto que o fundamentam podem ser obtidos por meio do endereço eletrônico www.tcu.gov.br/acordaos e que, caso tenham interesse, o Tribunal pode encaminhar-lhes cópia desses documentos sem quaisquer custos;
	9.7. restituir os autos à Secretaria de Controle Externo da Agricultura e do Meio Ambiente e autorizar a realização de monitoramento das determinações e recomendações constantes do presente Acórdão.

Processo de desestatização para acompanhar a concessão do Terminal Pesqueiro Público de Cabedelo (PB), localizado em área contígua ao Porto de Cabedelo, a 19 km de João Pessoa (PB).

Ministério da Agricultura, Pecuária e Abastecimento (MAPA); Programa de Parcerias de Investimentos da Presidência da República (PPI).

3. Interessados/Responsáveis: não há.

13.1. Ministros presentes: José Mucio Monteiro (Presidente), Walton Alencar Rodrigues, Augusto Nardes, Aroldo Cedraz, Raimundo Carreiro (Relator), Ana Arraes, Bruno Dantas e Vital do Rêgo.
13.2. Ministros-Substitutos presentes: Augusto Sherman Cavalcanti, Marcos Bemquerer Costa, André Luís de Carvalho e Weder de Oliveira.

ACORDAO-COMPLETO-2488758

Acórdão de Relação 1705/2021 - Plenário

Acórdão de Relação

RAIMUNDO CARREIRO

Transcrevo a seguir, nos termos do art. 1º, § 3º, inciso I, da Lei nº 8.443/92, a instrução lavrada no âmbito da Secretaria de Controle Externo da Agricultura e do Meio Ambiente (peça 78) , cujas conclusões contaram com a anuência do corpo diretivo daquela unidade técnica (peças 79 e 80) .
   INTRODUÇÃO
Trata-se de acompanhamento da desestatização, na forma de concessão do Terminal Pesqueiro Público (TPP) de Cabedelo (PB) , localizado em área contígua ao Porto de Cabedelo, a 19 km de João Pessoa (PB) , capital do estado. 
A concessão desse terminal foi qualificada no âmbito da carteira de projetos do Programa de Parcerias de Investimentos da Presidência da República (PPI) mediante o Decreto 10.383, de 28/5/2020.
A documentação, protocolada para exame do TCU em 9/7/2020, foi encaminhada pela Secretaria de Aquicultura e Pesca do Ministério da Agricultura, Pecuária e Abastecimento (SAP/MAPA) por meio do Ofício 1432/2020/GABSAP/SAP/MAPA (peça 1) . A avaliação deste Tribunal se pautou pelos termos da IN-TCU 81/2018. 
A execução metodológica deste trabalho foi ancorada em entrevistas com: a) órgãos responsáveis pela concessão; b) possíveis interessados em participar da concorrência; c) atores econômicos que poderão ser impactados pela futura operação do TPP; e d) especialistas no assunto. Além disso, a partir das informações extraídas dessas entrevistas e da documentação entregue ao TCU, foi efetivada análise dos riscos atrelados ao projeto de concessão, que fundamentou as contribuições do Tribunal para o aperfeiçoamento desse projeto.
Este relatório está organizado em capítulos que abordam: a) o histórico descritivo sintético da legislação que regula os terminais pesqueiros públicos, dos fatos relevantes vinculados ao TPP de Cabedelo e dos eventos precedentes à confecção desta Instrução, tais como a Consulta Pública promovida pelo poder concedente, as entrevistas produzidas pelo TCU e a documentação remetida ao Tribunal; b) o exame técnico da proposta de concessão, no qual serão evidenciados o escopo deste trabalho, e, em relação à concessão, os atributos que a caracterizam e os riscos mais significativos a ela associados; c) a síntese dos comentários dos gestores da SAP/MAPA e SPPI quanto a uma versão preliminar deste relatório; d) as conclusões pertinentes; e e) as propostas de encaminhamento.
  HISTÓRICO
II.1. Legislação
O Decreto 5.231/2004 dispõe sobre os princípios a serem observados pela administração pública federal na criação, organização e exploração de terminais pesqueiros públicos. No seu artigo 8o, esse normativo estabelece que, independentemente do modelo de administração utilizado no terminal, a gestão terá que ser participativa e os seguintes princípios deverão ser obedecidos: responsabilidade social; desenvolvimento sustentável; impessoalidade na prestação de serviços; isonomia no atendimento aos usuários; publicidade dos atos e decisões; preservação dos bens públicos; e supremacia do interesse público.
De acordo com o mesmo decreto, no artigo 6o, as atividades permitidas no TPP são, especialmente, aquelas relacionadas ao pescado (descarga, beneficiamento, comercialização, aproveitamento de resíduos etc) ; à fabricação de gelo; ao fornecimento de víveres, combustível e petrechos para a pesca; ao reparo de embarcações pesqueiras; a determinados serviços para os usuários do terminal; e aquelas consideradas de interesse do setor pesqueiro. 
II.2. TPP de Cabedelo - A última década
Construído a partir de uma parceria entre a então Secretaria Especial de Aquicultura e Pesca da Presidência da República e o Governo da Paraíba, o Terminal Pesqueiro Público de Cabedelo foi inaugurado em 2010. O terminal, com 10 mil metros quadrados, iria atender a toda a comunidade pesqueira, garantindo-se a sua finalidade pública, a assistência técnica e a incubação de empreendimentos solidários, como mecanismos de suporte administrativo à autogestão do negócio.
Na construção inicial do TPP foram investidos R$ 11 milhões. Conforme informações colhidas em reunião virtual com a Superintendência Federal de Agricultura, Pecuária e Abastecimento (SFA-PB) , no período de dezembro de 2013 a junho de 2015, foi realizada uma reforma para sanar inadequações sanitárias e estruturais do terminal (peça 14, p.1) . Essa reforma foi fruto de um convênio com o Ministério da Defesa e consumiu mais R$ 3,4 milhões em recursos públicos.
A despeito de todos esses gastos, o TPP de Cabedelo nunca funcionou devidamente. Até 2017, havia um apoio mínimo aos pescadores, resumido ao fornecimento de gelo e espaço para atracação. Mesmo a disponibilização de gelo era precária, pois não havia servidores para operar as máquinas. A fabricação do gelo era feita por um vigilante noturno. Não havia controle sobre a produção de gelo nem sobre os pagamentos que eram efetuados pelos pescadores, de acordo com testemunho extraído do relatório que expressa a Ação Civil Pública (ACP) de 2018 do Ministério Público Federal relacionada ao TPP de Cabedelo (peça 42, p. 21) .
Em inspeção conjunta de 13/8/2018 no terminal, realizada pelo Ministério Público Federal na Paraíba, Polícia Federal e Advocacia Geral da União, constatou-se abandono, arrombamento do portão principal, furto de equipamentos, depredação de instalações e ausência de vigilância. Além disso, em 27/8/2018, ocorreu vazamento de gás amônia, causado pelo extravio de peças do sistema que faz a refrigeração do TPP. 
Figura 1 - Situação de abandono do TPP de Cabedelo em 2018

Fonte: Relatório de Inspeção do MPF na Paraíba
Diante da provocação da ACP acima citada, determinou-se judicialmente, em decisão de primeira instância, que a União apresentasse um projeto contemplando todas as providências necessárias para a operação efetiva do TPP de Cabedelo (peça 43, p. 4 e 5) . A União recorreu e o processo atualmente encontra-se em exame no Tribunal Regional Federal da 5a Região (peça 44) com parecer favorável ao recurso por Procurador Geral da República (peça 45) .  
Uma das razões alegadas para o insucesso do TPP de Cabedelo é a ausência de um norte administrativo, já que os assuntos vinculados à pesca, no período recente, foram impactados pelas frequentes alterações de comando, hierarquia e vinculação ministerial do órgão estatal federal responsável por esse objeto no Brasil. Neste século, a área da pesca e aquicultura já dispôs de um ministério específico, mas agora é apenas uma secretaria, tendo, nesta última condição, transitado pelo Ministério da Agricultura, depois da Indústria e Comércio, posteriormente pela Presidência da República e, finalmente, retornado ao MAPA.  
A Licença de Operação do TPP de Cabedelo está vencida desde novembro/2018. À época, as principais condicionantes de conservação da licença eram: a) promover manutenção periódica e preventiva na rede coletora de esgotos sanitários; b) preservar o sistema de coleta, tratamento e disposição final dos seus efluentes em perfeita condição de funcionamento; c) armazenar os resíduos sólidos classe 1 (estopas, trapo com óleo, areia, vasilhames) em recipientes fechados e em área coberta, encaminhando-os para destinação final adequada através de empresas licenciadas. Em linha com a subcláusula 11.2.n. da minuta do Contrato (peça 46, p. 23) , é obrigação da futura concessionária a obtenção de nova Licença de Operação para o funcionamento do terminal.
O TPP de Cabedelo também não detém o registro no Serviço de Inspeção Federal (SIF) . Como lembra o presidente da empresa Atum do Brasil Captura Ind e Com Ltda, é importante o terminal possuir inscrição no SIF para permitir o comércio interestadual e internacional  a partir do TPP (peça 17, p.1) .
Em Laudo Técnico Higiênico-Sanitário de Vistoria de Instalações e Equipamentos, produzido em setembro/2017 (antes, portanto, de novas ocorrências de furto de equipamentos e depredação de instalações) pelo Serviço de Inspeção e Saúde Animal da Superintendência Federal de Agricultura, seção Paraíba, foram apontados os seguintes problemas no terminal: a) presença de resíduos, mato e entulhos no pátio externo da área industrial; b) diversas áreas do pavimento deterioradas; c) píer para atracação de pequenas embarcações deteriorado; d) presença de embarcações não autorizadas atracadas no cais do TPP; e) presença de acúmulo de águas pluviais; residuais na área externa; f) existência de recipientes e tambores de óleo queimado e resíduos de óleo no pavimento, piso e paredes externas do prédio industrial; g) partes danificadas do forro externo do telhado; h) sistema de proteção contra pombos deficiente; i) fezes de pombos em algumas paredes do prédio industrial; j) resíduos e equipamentos/utensílios acumulados; k) equipamentos de frio e de produção de gelo ociosos por um longo período; l) ausência de instalações / equipamentos para as operações de descarga dos barcos pesqueiros; m) inexistência de cobertura nos locais reservados à descarga do pescado; n) ausência de instalações e equipamentos para higienização dos barcos; o) inexistência de sanitários privativos para a tripulação dos barcos; p) prédios anexos com pinturas descascadas; e q) portas, janelas e outras estruturas danificadas (peça 47, p. 1 e 2) . A resolução desses problemas e, provavelmente, de outros adicionais decorrentes do abandono do TPP de Cabedelo é condição necessária para a conquista do selo SIF. 
Hoje, o terminal se acha completamente inoperante. Há apenas dois contratos administrativos vigentes associados ao TPP de Cabedelo. Um deles é o contrato de vigilância, que sofreu solução de continuidade quando o Ministério da Indústria e Comércio abrigou a Secretaria de Aquicultura e Pesca, foi retomado e se encerra em 7/4/2021. Contudo, ainda assim, a falta de iluminação externa, decorrente do furto das instalações elétricas, torna as instalações do terminal vulneráveis ao tráfico de drogas. O outro contrato em ser até 5/1/2021 refere-se à exploração comercial de posto de combustível para fornecimento de óleo diesel marítimo e gás liquefeito de petróleo para as embarcações pesqueiras. Entretanto, por problemas diversos, o posto nunca operou, apesar de a bomba de combustível estar instalada. 
II.3. Consulta Pública
Para tentar reverter a situação do TPP de Cabedelo e viabilizá-lo operacionalmente, foi elaborado um projeto de concessão do terminal. Em linha com essa iniciativa, foi efetivada Consulta Pública entre os dias 11/5/2020 e 11/6/2020 para colher sugestões e críticas da sociedade civil em prol do aperfeiçoamento desse projeto. A Consulta Pública foi materializada em formulário constante no site do MAPA, em Audiência Pública realizada no dia 25/5/2020 e em reuniões individuais com possíveis investidores ocorridas nos dias 4 e 5/6/2020 (peça 48) .
Os documentos publicamente liberados para apreciação foram a minuta do Edital e seus anexos (Modelos de Licitação, Contratos Vigentes e Cronograma da Licitação) , a minuta do Contrato e seus anexos (Proposta Econômica, Sistema de Mensuração de Desempenho e Relação de Bens Reversíveis) e o Estudo de Viabilidade Econômico-Financeira do TPP de Cabedelo.
Com relação ao formulário disponibilizado, foram recebidos 12 questionamentos encaminhados por 7 participantes distintos. Em referência à Audiência Pública, que aconteceu no formato virtual em função das circunstâncias geradas pela pandemia do coronavírus, houve a participação de 45 pessoas, sendo 13 representantes do poder concedente, 22 da sociedade civil e os 10 restantes pertenciam ao setor público de diversos entes da federação. Finalmente, ocorreram 4 encontros individuais com empresas e cooperativas potencialmente interessadas na concorrência.
No exame da documentação relacionada à Consulta Pública, verificou-se que o poder concedente não se utilizou do expediente de dar uma resposta padrão às indagações, fornecendo esclarecimentos individualizados, coerentes com o assunto abordado e supostamente fundamentados. Além disso, a Consulta Pública resultou na modificação do valor mínimo da Outorga Fixa e no ajuste no montante e na forma de exigência para a integralização do capital social a ser subscrito pela Sociedade de Propósito Específico constituída pelo futuro vencedor da concorrência. 
II.4. Reuniões com o TCU
Para cumprir o seu papel de realizar o acompanhamento devido da concessão do TPP de Cabedelo, o TCU realizou reuniões virtuais com diversos órgãos e pessoas direta ou indiretamente envolvidos nessa concessão ou então que, por sua atividade e/ou experiência, pudessem contribuir com informações para tornar o exame do Tribunal o mais acurado possível. Na tabela abaixo está disposto o rol dessas reuniões, das quais os extratos estão contidos nas peças 5, 8, 11, 14, 17, 20, 23 e 26.
Tabela 1 - Reuniões virtuais feitas pelo TCU para tratar da Concessão do TPP de Cabedelo
	Data
	Entrevistados
	Perfil dos Entrevistados

	25/06/2020
	Secretaria de Aquicultura e Pesca/MAPA e Secretaria Especial do Programa de Parcerias de Investimentos
	Poder Concedente

	03/07/2020
	Cia Docas do Ceará
	Órgão responsável pela concessão do cais pesqueiro do Porto de Fortaleza (CE) em 2020

	07/07/2020
	Disney Barroca Neto - Secretaria Nacional de Portos e Transportes Aquaviários
	Coordenador-Geral de Modelagem de Arrendamentos Portuários

	09/07/2020
	Secretaria da Infraestrutura, dos Recursos Hídricos e do Meio Ambiente da Paraíba; Secretaria de Meio Ambiente, Pesca e Aquicultura de Cabedelo; Superintendência Federal de Agricultura, Pecuária e Abastecimento da Paraíba
	Órgãos da Paraíba direta ou indiretamente relacionados com a concessão do TPP de Cabedelo

	16/07/2020
	Atum do Brasil Captura Ind e Com Ltda
	Empresa potencialmente interessada na concessão

	20/07/2020
	Colônia de Pescadores de Cabedelo Z2
	Associação representante de possíveis futuros usuários do TPP de Cabedelo 

	20/07/2020
	Marinner Entreposto Marítimo & Pesqueiro
	Empresa potencialmente interessada na concessão

	21/07/2020
	Cia Docas da Paraíba
	Administradora do Porto de Cabedelo, que tem interesses conexos com o TPP de Cabedelo

       Fonte: elaborado pelo TCU
II.5. Documentação encaminhada ao TCU 
O art. 3º da IN-TCU 81/2018 elenca os documentos que o poder concedente deve enviar ao TCU para que o Tribunal possa realizar o acompanhamento dos processos de desestatização. No caso específico do projeto de concessão do TPP de Cabedelo, junto com a documentação também foi encaminhado o Parecer 525/2020/Conjur-MAPA/CGU/AGU (peça 49) , no qual é expressa a interpretação da consultoria jurídica do MAPA sobre o atendimento ou não das demandas documentais estipuladas naquele artigo do normativo do Tribunal. Na tabela em sequência, estão listados os documentos normativamente requisitados pelo TCU, especificados os locais onde podem ser encontrados no conjunto documental remetido e acrescentada alguma observação esclarecedora quando ela se fizer necessária. 
Tabela 2 - Art. 3º da IN-TCU 81/2018 - Documentação requisitada e a enviada
	Item ou Informação Documental Demandada
	Local Onde se Encontra o Documento ou Informação Demandada
	Observação

	Deliberação competente para abertura de procedimento licitatório
	Peça 39, p. 26
	-

	Objeto, área de exploração e prazo do contrato
	Subcláusulas 5.1., 5.2., 6.1. e 6.2. da minuta do Contrato
	-

	Avaliação econômico-financeira do empreendimento em documentos e planilhas eletrônicas
	Planilhas do Estudo de Viabilidade Econômico-Financeira 
	-

	Relação de estudos, investigações, levantamentos, projetos, obras e despesas ou investimentos já efetuados, vinculados ao objeto a ser licitado, quando houver, com a discriminação dos custos correspondentes
	Peças 38 e 39
	A lista de Bens Reversíveis (supostamente investimentos efetuados) veio zerada 

	Estudo de demanda atualizado
	Planilha "Receitas" do Estudo de Viabilidade Econômico-Financeira
	-

	Projeção das receitas operacionais
	Planilha "Receitas" do Estudo de Viabilidade Econômico-Financeira
	-

	Relação de possíveis fontes de receitas alternativas, complementares
	Subcláusulas 18.4. e 18.5. da minuta do Contrato
	-

	Relação das obras e dos investimentos obrigatórios, acompanhados dos respectivos cronogramas físico-financeiros
	Subcláusulas 18.2. e 18.3. da minuta do Contrato
	Um cronograma físico-financeiro simplificado só se acha na planilha "Invest. Capital" do Estudo de Viabilidade Econômico-Financeira, sem nenhum vínculo formal com o Contrato

	Relação das obras e dos investimentos não obrigatórios, acompanhados de cronogramas físico-financeiros sintéticos
	Subcláusulas 18.4. e 18.5. da minuta do Contrato
	Não há nenhuma espécie de cronograma físico-financeiro associado aos investimentos não obrigatórios

	Orçamento detalhado e atualizado das obras e dos investimentos obrigatórios
	Planilha "Invest. Capital" do Estudo de Viabilidade Econômico-Financeira
	Não há nenhum vínculo formal da planilha com a minuta do Contrato

	Discriminação das despesas e custos estimados para a prestação dos serviços
	Planilhas "Custos operac.", "Custos Ambient." e "Financeiro" do Estudo de Viabilidade Econômico-Financeira
	-

	Discriminação das garantias exigidas da concessionária para cumprimento do plano de investimentos
	Não está prevista na minuta do Contrato a garantia de execução contratual
	Na interpretação da consultoria jurídica do MAPA, a integralização em dinheiro do capital social cumpriria a função de instrumento garantidor dos investimentos 

	Definição da metodologia para aferição do equilíbrio econômico-financeiro do contrato
	Subcláusula 21.1. da minuta do Contrato
	-

	Definição da metodologia para recomposição do equilíbrio econômico-financeiro afetado
	Cláusulas 21 e 22 da minuta do Contrato
	-

	Descrição da metodologia a ser utilizada para a aferir a qualidade dos serviços prestados pela concessionária
	Anexo II da minuta do Contrato - Sistema de Mensuração de Desempenho
	-

	Obrigações contratuais de financiamentos previamente concedidos por instituições internacionais
	Não se aplica no caso
	-

	Cópia da licença ambiental prévia sempre que o objeto da licitação assim o exigir
	Não se aplica no caso
	A renovação da Licença de Operação do empreendimento é tarefa atribuída à futura concessionária

	Relação das medidas mitigadoras e/ou compensatórias dos impactos ao meio ambiente
	Não se aplica no caso
	-

	Discriminação dos custos para adequação do projeto às exigências do órgão ambiental
	Não se aplica no caso
	-

	Relatório com manifestação do órgão gestor acerca das questões solicitadas durante a audiência pública
	Relatório da Consulta Pública do TPP de Cabedelo de 2020
	-

	Estudo contendo descrição exaustiva de todos os elementos que compõem a matriz de repartição de riscos do empreendimento
	Cláusula 20 da minuta do Contrato
	-

Fonte: elaborado pela auditoria do TCU
Em função do que se apurou naquelas reuniões e do cotejamento/análise da documentação remetida ao TCU, foi elaborada uma instrução preliminar amparada na necessidade de realização de diligências (peça 31) , capeada pelos Ofícios 45878/2020-TCU/Seproc (peça 33) e 45886/2020-TCU/Seproc (peça 34) , dirigidos à SAP/MAPA e à SPPI, respectivamente, a fim de se obter esclarecimentos que permitissem a continuidade da avaliação do processo pelo Tribunal. 
EXAME TÉCNICO
III.1. Escopo do Trabalho
Inicialmente, nos termos do §6º do art. 9º da IN - TCU 81/2018, foi definido o escopo do acompanhamento a ser realizado pela equipe de fiscalização: a) exame quanto à aderência do processo ao suporte normativo que rege a concessão de terminal pesqueiro público; b) análise da consistência técnica da documentação gerada nesse processo de desestatização, principalmente do estudo de viabilidade econômico-financeira, da minuta do edital e da minuta do contrato; c) verificação dos aspectos técnicos e jurídicos da concessão, no que se refere às atividades operacionais e investimentos planejados e ao regramento da relação entre os envolvidos na concessão: poder concedente, futura concessionária, usuários e entidades impactadas, como a Companhia Docas da Paraíba, administradora do Porto de Cabedelo, e as empresas com contratos vigentes com o terminal pesqueiro público; d) avaliação dos principais elementos do estudo econômico-financeiro que embasam a concessão, abrangendo as estimativas de demanda, receita, despesas e investimentos, bem como a definição dos seguintes parâmetros contratuais: valor da outorga, valor do contrato, valor da garantia da proposta e valor do capital social exigido; e e) averiguação da adequação da governança da concessão, no que concerne ao sistema de mensuração de desempenho e à gestão do terminal pesqueiro público (peça 28) .
III.2. Descrição Sintética do Projeto de Concessão do TPP de Cabedelo
III.2.a.  Localização do TPP de Cabedelo
Com acesso fácil por rodovias, o Terminal Pesqueiro Público cuja proposta de concessão é analisada neste Relatório localiza-se na cidade de Cabedelo/PB, situada na Região Metropolitana de João Pessoa. Cabedelo é o segundo município mais rico do estado e, segundo dados de 2016, detém um produto interno bruto superior a R$ 2,5 bilhões. 
O TPP de Cabedelo está inserido na Zona Especial Portuária e fica em área contígua ao Porto de Cabedelo. Portanto, o TPP compartilha com o Porto as mesmas características socioambientais do entorno, os mesmos acessos aquaviários e terrestres, sendo apenas as portarias independentes, além do próprio cais do terminal ser uma continuação do cais do porto, separado somente por um muro.
 O Porto de Cabedelo e, por extensão, o terminal pesqueiro está localizado na foz do Rio Paraíba do Norte e possui situação geográfica privilegiada, sendo a zona portuária brasileira mais próxima da Ásia, África e Europa, além de ocupar uma posição estratégica em relação aos demais estados do Nordeste. 
O acesso aquaviário é efetivado pela barra, na entrada do estuário do Rio Paraíba do Norte. O canal de acesso tem 3 milhas náuticas de extensão e largura entre 120m e 150m. O calado máximo dos navios para trafegar na bacia de evolução é de 9,14 metros. A linha de cais acostável do TPP de Cabedelo tem atualmente 100 metros de comprimento.  
III.2.b.  Estrutura do TPP de Cabedelo
O terminal possui 3,6 mil m2 de área construída e 5 mil m2 para atracação de embarcações de pesca oceânica. A área externa do TPP de Cabedelo é dotada de pátio de manobras de veículos, reservatórios de água enterrado (cisterna) e elevado (caixa d´água) com capacidade total para 150 mil litros, portaria/guarita de acesso e vagas para automóveis e caminhões.
O TPP, no seu potencial projetado, seria constituído por uma planta industrial para beneficiamento de pescado fresco e congelado que, equipada, teria capacidade para 60 toneladas/dia, onde seriam realizadas atividades de movimentação, lavagem (água gelada e clorada) , classificação, medição, pesagem, aferição de temperatura, estatística, tratamento, armazenagem de pescado e iscas com capacidade total de 550 toneladas, túneis para congelamento do pescado, fábrica de gelo com possibilidades de produção de 80 toneladas/dia, unidade de comercialização de combustível, instalações para fornecimento de água e energia elétrica para abastecimento das embarcações. 
No terminal, há edificações que, devidamente reformadas e reparadas, poderão abrigar recepção, estação de radiocomunicações, controle, instalações para os fiscais do MAPA, copa, refeitório e ambulatório. Ainda haveria prédio de apoio com áreas para vestiários, sanitários, lavanderia e almoxarifado. O projeto prevê uma casa de máquinas para os equipamentos de refrigeração e sala de manutenção.
Figura 2 - Delimitação da área do TPP de Cabedelo

Fonte: Estudo de Viabilidade Econômico-Financeira fazendo uso do Google Earth

III.2.c.  Objeto e Prazo do Contrato
O objeto do Contrato é a concessão para exploração do Terminal Pesqueiro Público de Cabedelo (PB) , com vistas à sua revitalização, modernização, operação, manutenção e gestão (subcláusula 5.1. da minuta do Contrato - peça 46, p. 12) .
 O prazo de vigência da concessão será de 20 anos, admitida a sua prorrogação por 5 anos, caso necessário para reequilíbrio contratual. Como se verá mais adiante, o desempenho da concessionária poderá implicar alterações na duração do prazo do Contrato.
III.2.d.  Valor do Contrato, Outorga, Investimentos Obrigatórios e Facultativos
O valor do Contrato de concessão é de R$ 194.113.695,00 (subcláusula 15.1. - peça 46, p. 31) , equivalente à projeção do somatório do faturamento da concessionária no prazo do Contrato. 
A Outorga Fixa corresponde à oferta vencedora do leilão e deverá estar expressa na Proposta Econômica contida num envelope a ser entregue em data a ser estipulada no processo licitatório. O valor mínimo estabelecido para essa outorga na subcláusula 14.2.1. da minuta do Edital é de R$ 14.967,00 e os recursos obtidos serão direcionados para a Conta Única do Tesouro Nacional (peça 52, p. 34) . O valor estabelecido para o piso da Outorga Fixa corresponde ao Valor Presente Líquido (VPL) calculado para o empreendimento na planilha "Result." do Estudo de Viabilidade Econômico-Financeira (peça 50) . 
Na subcláusula 18.2. da minuta do Contrato (peça 46, p. 33 e 34) , são listadas as atividades para as quais devem ser realizados investimentos em infraestrutura e equipamentos: atracação de embarcação; desembarque de pescado; lavagem, seleção e pesagem de pescado; acondicionamento para transporte; fabricação e fornecimento de gelo; expedição de pescado; fornecimento de água potável (aguada) e abastecimento de combustível para as embarcações. Esses investimentos precisam ser disponibilizados pela concessionária no máximo 12 meses depois da publicação do Contrato.
Os investimentos em infraestrutura e equipamentos para ancorar as atividades a seguir são permitidos, mas não são de execução compulsória pela concessionária: comercialização de pescado; espera em câmara fria ou armazenagem em câmara frigorífica; congelamento e processamento de pescado; reparo das embarcações e de petrechos de pesca; e atendimento aos armadores de pesca e tripulação, por meio de refeitório, capacitação, comercialização de petrechos e iscas (subcláusula 18.4. da minuta do Contrato - peça 46, p. 34) .
Tabela 3 - Custo de Capital Estimado para os Investimentos no TPP de Cabedelo
	Item
	Valor (R$) 

	Estrutura Marítima (A) 
	413.662

	Pier / Cais sobre Estacas
	413.662

	Desenvolvimento da Área (B) 
	3.884.072

	Pavimentação Leve
	135.660

	Distribuição Elétrica e de Iluminação
	1.356.600

	Água e Esgoto
	392.036

	Cercamento e Segurança
	114.900

	Sistema de Combate a Incêndio
	306.771

	Fábrica de Gelo
	480.000

	Subestação Elétrica
	299.007

	Posto de Combustível
	446.000

	Custos de Engenharia e Administração
	176.549

	Custos de Contingência
	176.549

	Edificações (C) 
	1.386.000

	Administração, Operações, Manutenção etc
	1.260.000

	Custos de Engenharia e Administração
	63.000

	Custos de Contingência
	63.000

	Equipamentos Principais (D) 
	3.821.972

	Equipamentos Industriais
	2.790.000

	Empilhadeira
	684.520

	Custos de Engenharia e Administração
	173.726

	Custos de Contingência
	173.726

	TOTAL GERAL = (A) + (B) + (C) + (D) 
	9.505.705

Fonte: planilha "Invest. Capital" do Estudo de Viabilidade Econômico-Financeira (peça 51) 
Não há nas minutas do Edital ou do Contrato nenhuma informação sobre o custo estimado dos investimentos obrigatórios, embora no Estudo de Viabilidade Econômico-Financeira do TPP de Cabedelo haja uma projeção desses custos conforme tabela da página anterior. Apesar de não terem sido contratualmente considerados de forma explícita, a contabilização da depreciação do montante desses investimentos durante o prazo da concessão repercutiu no valor mínimo da Outorga Fixa definido na minuta do Edital.
III.2.e.  Capital Social da Concessionária e Garantias
De acordo com a subcláusula 8.2. da minuta do Contrato (peça 46, p. 17) , o capital social subscrito da concessionária deverá ser no mínimo de R$ 3.168.568,00, quantia a ser integralizada em dinheiro em até cinco dias úteis antes da data prevista para a assinatura do Contrato. Esse montante corresponde a um terço do valor dos Investimentos Obrigatórios (planilha "Result" do Estudo de Viabilidade Econômico-Financeira - peça 50) . Durante o prazo da concessão, o capital social poderá ser reduzido, bastando que o novo valor-piso proposto pela concessionária não comprometa o cumprimento do Contrato e seja aceito pelo poder concedente.
Em termos de lastro aos eventos relacionados ao processo de concessão, os licitantes deverão apresentar uma Garantia de Proposta numa quantia equivalente a R$ 668.152,00 (subcláusula 10.1. do Edital - peça 52, p. 23) . Não há previsão no Contrato de uma Garantia de Execução Contratual para ser acionada no caso de não serem levados a cabo os investimentos listados como obrigatórios. 
III.2.f.  As Influências das Circunstâncias do Mercado de Pescado sobre o TPP de Cabedelo 
Em termos planetários, a demanda por pescado tem sido um estímulo para um empreendimento tal qual um terminal pesqueiro. Conforme o relatório da Organização das Nações Unidas para a Alimentação e a Agricultura, "O Estado Mundial da Pesca e Aquicultura 2020" (peça 53, p. 3 e 13) , o consumo global per capita de pescado aumento de 13,4 kg no período 1986-1995 para 20,5 kg em 2018, uma elevação de 53%. No mesmo intervalo temporal, as exportações de pescado quase dobraram, saltando de 34,9 para 67,1 milhões de toneladas. O Brasil, contudo, não se encontra entre os 25 maiores produtores mundiais de pescado, a despeito da extensão da sua costa marítima e de apresentar a maior reserva de água doce do mundo. 
Atuns e afins são o tipo de pescado cuja exploração é a mais almejada para o TPP de Cabedelo. Em função da ausência de levantamentos estatísticos do governo brasileiro sobre pescados, no Estudo de Viabilidade Econômico-Financeira (peça 54, p. 87-89) recorreu-se a dados da International Commission for the Conservation of Atlantic Tunas (ICCAT) . O consumo nacional de atuns e afins cresceu significativamente entre 2007 e 2017, alcançando 48 mil toneladas, um incremento de 45%, quando se considera a média móvel de cinco anos dos dados coletados. Demonstrando a existência de uma lacuna a ser preenchida pela captura em águas brasileiras, boa parte desse maior consumo foi atendida por um crescimento significativo das importações (especificamente 297% na média móvel de cinco anos) . Caso o TPP de Cabedelo venha a impulsionar o mercado de atuns e afins na Paraíba, haveria o resgate de um passado recente, quando esse Estado era um dos principais exportadores desse pescado no Brasil, conforme foi falado em reuniões com a Secretaria de Meio Ambiente, Pesca e Aquicultura de Cabedelo (peça 14, p. 1) e a Cia Docas da Paraíba (peça 26, p. 2) .  
 No que se refere ao desempenho local, na zona portuária de Cabedelo se trabalhou com a movimentação de pescado somente até o ano de 2008. Conforme dados fornecidos pela Cia. Docas da Paraíba, 16 empresas de pesca chegaram a atuar no Porto de Cabedelo no período entre 1988 e 2008 (peça 55) . Ainda segundo informações extraídas da mesma fonte, a mediana da movimentação de pescado desse período atingiu 1.818 toneladas e o pico ocorreu no ano de 2001, no qual foram movimentadas 10.248 toneladas.
III.2.g.  Estudo de Demanda Prevista para o TPP de Cabedelo
Inicialmente, deve-se reforçar a precariedade da base de dados brasileira para lastrear uma projeção relacionada ao setor pesqueiro. O último Boletim Estatístico da Pesca foi publicado em 2011. 
Além disso, no Brasil, há atualmente 22 terminais pesqueiros públicos, mas nenhum deles está operando satisfatoriamente. Em reunião realizada no dia 25/6/2020, representantes da SAP/MAPA e SPPI relataram que os poucos terminais que executam algum serviço, como desembarque de pescado de pescado ou abastecimento de combustível, são os de Cananéia (SP) , Laguna (SC) , Manaus (SP) , Santos (SP) e Vitória (ES) ; todos os demais estão totalmente inoperantes (peça 5-item não digitalizável, localizado no endereço sarqprod\unidades\DT-3\Auditorias\Concessão do TPP Cabedelo - TC Processo 026.110-2020-2\Contatos, Reuniões e Interessados\Reunião 25-06-20 - SPPI e MAPA - Gravação da Reunião.mp4) . 
A concessão ora em exame será a primeira de várias de terminais pesqueiros planejadas pelo governo federal. Outros seis TPP já foram qualificados no âmbito do Programa de Parceria de Investimentos da Presidência da República (PPI) para fins de desestatização: os de Belém (PA) , Cananéia (SP) , Manaus (AM) , Natal (RN) , Santos (SP) e Vitória (ES) .
Ressalvadas a fragilidade da base histórica de dados enquanto pilar de uma previsão e a inexistência de uma experiência operacional em outro empreendimento similar, a estimativa de demanda ao longo do prazo da concessão se assentou em apostas sobre a quantidade e evolução do binômio barcos - tonelagem de pescado. Supôs-se que, a partir de um nível inicial de utilização do TPP de Cabedelo por 45 barcos de pesca artesanal no segundo ano da concessão (o primeiro ano seria pré-operacional e voltado para a execução dos investimentos obrigatórios) , haveria um incremento de 8 barcos a cada ano, até se atingir o número final e permanente de 85 barcos artesanais no sétimo ano da concessão. Em paralelo, a quantidade de barcos de pesca industrial começaria em 25, aumentaria em 3 por ano, até se alcançar 40 no mesmo sétimo ano. 
É controversa essa previsão quanto à quantidade/tipo de embarcações que poderão fazer uso do TPP de Cabedelo. De um lado, respaldando essa projeção, a Superintendência Federal de Agricultura, Pecuária e Abastecimento da Paraíba relatou em reunião realizada com o TCU que mesmo no período de operação precária do terminal já havia a atracação de 35 barcos e que, na Paraíba, na modalidade de pesca artesanal, há cerca de 100 embarcações permissionadas, sendo que em torno de metade delas atua majoritariamente com lagostas (peça 14, p. 2 e 3) . Essa última informação foi corroborada no encontro virtual com a Colônia de Pescadores Z2 (peça 20, p. 1) . 
Por outro lado, os representantes das empresas Atum do Brasil Captura Ind e Com Ltda e Marinner Entreposto Marítimo & Pesqueiro consideraram otimistas as estimativas sobre a quantidade de barcos, especialmente para os primeiros anos de funcionamento do TPP de Cabedelo, já que as grandes embarcações concentrariam suas operações no Sudeste e Sul do País (peça 17, p. 2 e peça 23, p. 2) . Além disso, o responsável pela Secretaria da Infraestrutura, dos Recursos Hídricos e do Meio Ambiente da Paraíba esclareceu em reunião que nesse Estado não há pesca industrial, mas contemporizou que a ausência desse modelo de captura de pescado é fruto da inexistência de terminais pesqueiros (peça 14, p. 2) , o que, supostamente, a concessão do TPP de Cabedelo poderia resolver. De toda maneira, registre-se que o Estudo de Demanda não tem um caráter vinculante no processo concorrencial. Constitui apenas uma referência e os potenciais interessados na concessão poderão fazer estudos próprios para balizar suas atuações no certame licitatório. 
Em relação à outra métrica que fundamenta a projeção da demanda de utilização do TPP de Cabedelo, adota-se a premissa de que no primeiro ano de operação efetiva do terminal (segundo ano da concessão) , os 70 barcos façam uma atracação a cada mês e, em consequência, desembarquem 6.144 toneladas de pescado, em coerência com as capacidades de captura das embarcações artesanais e industriais. Do terceiro ao décimo-primeiro ano da concessão, a estimativa da tonelagem de pescado desembarcada mantém correspondência com a evolução da quantidade de barcos. As 10 mil toneladas de pescado supostas para o sétimo (até o décimo-primeiro) ano são plausivelmente referenciadas na Produção Marinha de Pescado da Paraíba de 2011, conforme o último Boletim Estatístico de Pesca e Aquicultura divulgado pelo extinto Ministério da Pesca e Aquicultura, pressupondo-se que haveria um avanço de 10% sobre o número registrado nesse Boletim (9.140 toneladas) . Do décimo-segundo ano em diante, abandona-se a correlação com o número de embarcações e assume-se que a movimentação de pescado atingiria um volume próximo ao potencial máximo do terminal pesqueiro, definido pelos fatores limitantes da capacidade do sistema de expedição rodoviária do pescado que transita pelo TPP (Estudo de Viabilidade Econômico-Financeira, peça 54, p. 85, 97 e 98) .   
Na tabela abaixo pode ser visualizado o comportamento da demanda esperada para o TPP de Cabedelo. 
Tabela 4 - Evolução Projetada da Demanda de Utilização do TPP de Cabedelo
		Ano 2
	Ano 3
	Ano 4
	Ano 5
	Ano 6
	Anos 7 a 11
	Anos 12 a 20

	Tipo de Barco
	B
A
R
C
O
S
	P
E
S
C
A
D
O
 (ton) 
	B
A
R
C
O  
S
	P
E
S
C
A
D
O
 (ton) 
	B
A
R
C
O 
S
	P
E
S
C
A
D
O
 (ton) 
	B
A
R
C
O 
S
	P
E
S
C
A
D
O
 (ton) 
	B
A
R
C
O 
S
	P
E
S
C
A
D
O
 (ton) 
	B
A
R
C
O 
S
	P
E
S
C
A
D
O
 (ton) 
	B
A
R
C
O
S
	P
E
S
C
A
D
O
 (ton) 

	Pesca      Artesanal
	45
	744
	53
	876
	61
	1009
	69
	1141
	77
	1273
	85
	1405
	-
	-

	Pesca      Industrial
	25
	5400
	28
	6048
	31
	6696
	34
	7344
	37
	7992
	40
	8640
	-
	-

	Total
	70
	6144
	81
	6924
	92
	7705
	103
	8485
	114
	9265
	125
	10000
	-
	12000

Fonte: planilha "Receitas" do Estudo de Viabilidade Econômico-Financeira (peça 56) 
III.2.h.  Preços, Receitas, Despesas e Indicadores Econômico-Financeiros
Conforme dispõe a cláusula 16ª da minuta do Contrato (peça 46, p. 31 e 32) , os preços para a utilização do TPP Cabedelo pelos usuários serão livremente definidos pela concessionária, salvo hipóteses de preços comprovadamente abusivos, quando essa liberdade poderá ser restringida pelo poder concedente.
Esses preços serão cobrados sobre atividades relacionadas ao pescado movimentado no terminal e ao fornecimento de gelo e de combustível para as embarcações pesqueiras. Projeta-se que a recepção, preparação, armazenagem e expedição de peixes representem 74,4% das receitas do empreendimento, a produção e a venda de gelo sejam responsáveis por 20,5% e a comercialização de óleo diesel e outros insumos gerem os 5,1% restantes da receita total do TPP (Estudo de Viabilidade Econômico-Financeira, peça 54, p. 96) .
Para embasar esses cálculos, no EVEF (peça 54, p. 99) , considerou-se que uma embarcação comercial média de 10 ton de atuns e afins é abastecida com 2 mil litros de óleo diesel e 500 caixas de 20 kg de gelo, resultando que a necessidade de gelo tem a relação de 1 por 1 com o pescado capturado (uma tonelada de gelo para cada tonelada de peixe) e a demanda por combustível alcança uma proporção de 17% do pescado, já que a densidade do diesel de petróleo é de cerca de 0,853 kg/l (0,853 (densidade) x 2000 (diesel) / 10000 (pescado) ) . 
Além disso, tendo em conta as peculiaridades regionais e por pesquisa comparativa, definiram-se as tarifas por tonelada de pescado, gelo e diesel em, respectivamente, R$ 735,11; R$ 202,08 e R$ 297,42 (EVEF, peça 54, p. 99-101) . Essas estimativas foram consideradas realistas tanto na reunião com a empresa Atum do Brasil Captura Ind e Com Ltda (peça 17, p. 2) quanto no encontro com a SFA-PB (peça 14, p. 2) .
Gráfico 1 - Composição das Receitas Estimadas para o TPP Cabedelo em 20 Anos (R$ mi) 

        Fonte: planilha "Receitas" do EVEF (peça 56) 
Conforme expresso nas planilhas "Custos operac." e "Financeiro" do EVEF (peças 57 e 58) , no lado das despesas, os gastos com mão-de-obra representam 49,6% do total; as demais despesas operacionais são responsáveis por 24,7%; os tributos, por 20,3%; e os últimos 5,4% são traduzidos pelas despesas de depreciação e amortização.
Gráfico 2 - Distribuição das Despesas Previstas para o TPP Cabedelo em 20 Anos (R$ mi) 

        Fonte: planilhas "Custos operac." e "Financeiro" do EVEF (peças 57 e 58) 
De acordo com os números constantes no Estudo de Viabilidade Econômico-Financeira (planilha "Financeiro"- peça 58) , no período da concessão (20 anos) , serão geradas receitas acumuladas de R$ 194,1 milhões, despesas de R$ 175,7 milhões e, portanto, um lucro total de R$ 18,4 milhões.
Diante dessa projeção econômico-financeira e considerando um Custo Médio Ponderado de Capital de 9,38%, ou seja, a taxa de desconto que traz a valor presente o fluxo de receitas e despesas, o Valor Presente Líquido (VPL) associado à concessão seria de R$ 15 mil. A Taxa Interna de Retorno (TIR) ou, em outros termos, a taxa de desconto que, aplicada ao fluxo de caixa, igualaria a zero o seu VPL, seria de 9,4% (planilha "Result" do EVEF - peça 50) . Ressalte-se que na diligência encaminhada à SAP/MAPA e SPPI (peça 31) , foi indagado o porquê de, diferentemente de outros grupamentos de investimentos, não terem sido considerados os custos de contingência e de engenharia e administração para a construção da estrutura marítima. Na resposta conjunta da SAP/MAPA e da SPPI, na Nota Técnica 33/2020/SAP/TPP/CGAF-SAP/SAP/MAPA (peça 37, p. 12) , capeada pelo Ofício 1976/2020/GABSAP/SAP/MAPA, de 8/9/2020 (peça 37, p. 1) , alegou-se que os custos de engenharia e administração já estariam devidamente incorporados e admite-se a necessidade de incluir os custos de contingência. Feito esse ajuste, o VPL será negativo em R$ 3,6 mil.
III.2.i.  Recomposição do Equilíbrio Econômico-Financeiro
A recomposição do equilíbrio econômico-financeiro do Contrato de Concessão será feita de modo a tornar nulo o VPL da diferença entre os fluxos de caixa estimados ou passados sem e com o impacto do evento que criou a necessidade de recomposição da justiça financeira do instrumento contratual. Modificação no prazo da concessão, alteração de encargos e obrigações da concessionária e/ou realização de pagamento de dinheiro são as ações que podem ser utilizadas para se atingir a aludida recomposição (subcláusulas 22.5. e 21.4. da minuta do Contrato - peça 46) . 
Podem ensejar a recomposição do equilíbrio econômico-financeiro do Contrato de Concessão: a) acontecimentos cujo riscos sejam de responsabilidade do poder concedente e que impliquem alteração relevante de custos ou receitas da concessionária; b) requisições de Investimentos Obrigatórios não previstos contratualmente (subcláusulas 20.1. e 18.8. da minuta do Contrato - peça 46) . Do outro lado, a substituição dos Bens Reversíveis não autoriza o pleito de recomposição (subcláusula 23.9 da minuta do Contrato - peça 46) .
III.2.j.  Prestação de Informações e Mensuração de Desempenho   
Durante o período da concessão, caberá à concessionária prestar as seguintes informações, dentre outras: a) periodicamente, a quantidade e fluxo de usuários, segregado por modalidade de pescador; o valor arrecadado, discriminado por tipo de atividade; a quantidade de pescado por tonelada para as principais espécies; e b) trimestralmente, até 30 dias depois do fim do trimestre, as demonstrações financeiras desse intervalo temporal (subcláusulas 11.2.s. e 11.2.t. da minuta do Contrato - peça 46) .
Para aferir a qualidade dos serviços prestados pela concessionária, há um Sistema de Mensuração de Desempenho (peça 59) , no qual a nota é o resultado da média ponderada de três indicadores: a) Satisfação dos Usuários; b) Manutenção e Conservação da Infraestrutura; e c) Atendimento aos Padrões de Sanidade. Este último indicador sempre terá um peso proporcional de 40% no cálculo final do desempenho. A depender da quantidade de questionários preenchidos pelos usuários considerados válidos, o índice de satisfação terá uma importância relativa de 0 a 40% na definição da nota da concessionária. Para contrabalançar essa variação, o peso do indicador "Manutenção e Conservação da Infraestrutura", de maneira correspondente e responsiva, caminhará numa régua que vai de 60 a 20%. A nota obtida pela concessionária poderá implicar a modificação do prazo de vigência do Contrato de Concessão (subcláusulas 6.6. e 6.7. da minuta do Contrato - peça 46) .  
O indicador de Satisfação será apurado a partir da percepção dos usuários do TPP. Os fatores julgados serão: disponibilidade de instalações e equipamentos, segurança, limpeza, horário de funcionamento, tempo de atendimento, cordialidade, qualidade das informações e preço das atividades oferecidas. Para esse indicador passar a ter alguma influência na nota de desempenho, pelo menos quatro questionários de satisfação precisam ser considerados válidos e para que essa validade ocorra, pelo menos 10 das 16 respostas necessitam ser diferente de zero. Contudo, se o piso dessas respostas é ultrapassado, o fato do usuário não utilizar o serviço ou equipamento avaliado ou, então, não saber como responder uma determinada questão, gera uma nota zero para essa questão e prejudica a média final de desempenho da concessionária.    
No caso do indicador Manutenção e Conservação de Infraestruturas, haverá fiscalizações pelo poder concedente, ao menos uma vez ao ano, nas quais serão valorados os seguintes itens: píer flutuante, câmara de espera técnica, salão de recepção de pescado fresco e congelado, salão de manipulação do pescado, câmara de expedição do pescado, pátio de carga dos caminhões, bloco administrativo, bloco de vestiários, subestação de energia, casa de máquinas, reservatório elevado, portaria/guarita, sistema de fabricação e fornecimento de gelo, sistema de abastecimento de embarcações, iluminação, segurança, limpeza, existência de licença ambiental e tempestividade nas respostas às diligências do poder concedente. Além de a indagação referente à subestação de energia aparecer repetida nas questões 10 e 12, vários dos itens avaliados nesse indicador não são explicitamente requisitados na minuta do Contrato, o que pode criar uma incompatibilidade entre as exigências contratuais estabelecidas para a concessionária e a mensuração do seu desempenho.
Finalmente, para o indicador de Atendimento aos Padrões de Sanidade, será considerado se o terminal pesqueiro possui o selo emitido pelo Serviço de Inspeção Federal (SIF) e se estão sendo cumpridas as determinações ditadas pela autoridade de vigilância sanitária. Registre-se que novamente algo demandado no cômputo do desempenho da concessionária não constitui expressa obrigação contratual. Não há referência à exigência de obtenção do selo SIF na minuta do Contrato de Concessão.
III.3. Análise dos Riscos do Projeto de Concessão do TPP de Cabedelo
Para balizar as contribuições do TCU para o aperfeiçoamento do projeto de concessão do TPP de Cabedelo, foi efetivado um exame dos riscos associados a esse projeto. Para tanto, elencaram-se os fatores constitutivos desses riscos, que foram especificados e hierarquizados, a partir de um julgamento dos respectivos impactos e probabilidades de ocorrência (peças 60 e 61) . Neste tópico, serão abordados os riscos considerados mais relevantes e sugeridos os encaminhamentos para melhor lidar com eles. 
III.3.a.  Risco de Não Execução dos Investimentos Necessários ao Funcionamento do TPP 
O inciso VIII do art. 3º da IN TCU 81/2018 estabelece que deve ser encaminhada a relação das obras e dos investimentos obrigatórios a serem realizados pela delegatária, acompanhados dos respectivos cronogramas físico-financeiros, bem como das obras e dos investimentos que caberão ao poder concedente realizar, se for o caso.
Já a Lei 8.987/1995, que dispõe sobre o regime de concessão, define que o edital deverá conter a descrição das condições necessárias à prestação adequada do serviço e, adicionalmente, que são cláusulas essenciais do contrato o modo, a forma e as condições de prestação do serviço, bem como as obrigações da concessionária, inclusive as relacionadas às previsíveis necessidades de futura alteração e expansão do serviço e consequente modernização, aperfeiçoamento e ampliação dos equipamentos e das instalações, conforme inciso II do art. 18 e incisos II e V do art. 23. 
A presente licitação prevê a reforma do TPP no primeiro ano de operação da concessão, posto que atualmente as estruturas do terminal estão depredadas. De acordo com o EVEF (peça 54, p. 65) , a previsão de novos investimentos necessários para a plena operação do TPP totaliza R$ 9.505.705,00, de acordo com o discriminado na Tabela 3 desta Instrução.
Ocorre que não há vinculação entre as especificações dos investimentos constantes do EVEF e a minuta contratual. Esta apenas lista de forma genérica as atividades que devem ser disponibilizadas pela concessionária no prazo de doze meses, conforme itens 18.2 e 18.3.
18.2. a concessionária deverá realizar investimentos com o objetivo de disponibilizar a infraestrutura e equipamentos necessários para os usuários do TPP Cabedelo/PB para as seguintes atividades: a) acostagem/atracação de embarcação; b) desembarque de pescado; c) lavagem, seleção e pesagem de pescado; d) acondicionamento para transporte; e) fabricação e fornecimento de gelo; f) expedição de pescado; g) fornecimento de água potável (aguada) para as embarcações; e h) fornecimento de abastecimento de combustível para as embarcações.
18.3. As áreas e equipamentos referentes às atividades de que trata a subcláusula 18.2 devem ser disponibilizadas pela concessionária durante toda vigência do Contrato a contar de 12 (doze) meses da publicação do extrato do Contrato no Diário Oficial da União.
Cabe ressaltar que a previsão de investimento do EVEF foi utilizada para reduzir o valor da outorga mínima que deverá ser paga ao poder concedente.
Complementarmente, nas entrevistas realizadas com empresas públicas do setor portuário, Companhia Docas do Ceará e Companhia Docas da Paraíba, e com a Secretaria Nacional de Portos e Transportes Aquaviários (SNPTA) , todos os entrevistados opinaram ser um problema a não especificação do valor e do cronograma de desembolso dos investimentos que devem ser realizados pela concessionária.
A Companhia Docas do Ceará, ao ser indagada sobre os investimentos obrigatórios, se surpreendeu com a falta de requisitos detalhados de investimentos na licitação do TPP de Cabedelo, fazendo os seguintes questionamentos retóricos (peça 8, p. 2) : quanto fica para o setor público? E se o a concessionária investir só R$ 100.000,00? Nessa hipótese, sem maiores exigências, o objetivo da concessão seria satisfeito? Já a Companhia Docas da Paraíba, sobre o mesmo tema, afirmou que deve haver na minuta do Contrato um cronograma físico-financeiro (peça 26, p.2) . A SNPTA, por sua vez, quanto a esse item, identificou como possível problema na concessão do terminal a ausência de um Plano Básico de Implantação, que traria as especificações técnicas e de desempenho a serem desenvolvidas pela concessionária (peça 11, p. 1) .
Nos Ofícios 45878/2020-TCU/Seproc (peça 33) e 45886/2020-TCU/Seproc (peça 34) , foram realizados os seguintes questionamentos à SAP/MAPA e à SPPI: o motivo de não haver na minuta do Contrato vínculo formal com os investimentos necessários detalhados no EVEF; se a especificação das atividades listadas no item 18.2 da minuta contratual seria suficiente para garantir os investimentos necessários por parte da concessionária e para amparar a futura fiscalização do poder concedente; e quais dentre as reformas e equipamentos demandados para a operação do TPP, de acordo com o EVEF, seriam obrigações da concessionária (peça 31) .
Na resposta às diligências, a SAP/MAPA e a SPPI, na Nota Técnica 33/2020/SAP/TPP/CGAF-SAP/SAP/MAPA, conjuntamente, afirmaram que os investimentos exigidos da concessionária são somente os necessários para executar as atividades pesqueiras estabelecidas na cláusula 18.2 da minuta do Contrato, os quais não estão vinculados ao EVEF. Este seria documento auxiliar, prévio ao procedimento de concessão, que teria por objetivo apresentar informações detalhadas da situação do TPP, mas que não subordinaria as partes envolvidas no que concerne a direitos ou obrigações (peça 37, p. 3-5) .
Ainda, na mesma comunicação, a SAP/MAPA e a SPPI reiteraram que a redação dada pelo item 18.2 seria suficiente para vincular os investimentos obrigatórios por parte da concessionária e para amparar a fiscalização do poder concedente. Por fim, destacaram que a verificação do cumprimento do disposto no item 18.2 será realizado mais especificamente por meio do sistema de mensuração de desempenho que se destina à permanente e constante avaliação da qualidade da exploração pela concessionária do TPP de Cabedelo.
Apesar das alegações apresentadas, o que se observa é que vários dos investimentos listados no EVEF como necessários para a operação do TPP de Cabedelo não foram especificados como obrigatórios na minuta do Contrato, como a reforma ou a revitalização do bloco administrativo, do vestiário, do refeitório, da portaria e do pátio de manobra.
Além disso, as atividades listadas como obrigatórias na minuta contratual possuem descrição insuficiente para definir as responsabilidades da concessionária e possibilitar a futura fiscalização do poder concedente. Na subcláusula 18.2.a, por exemplo, ao se exigir a disponibilização da "acostagem/atracação de embarcação", não fica claro se está sendo feita referência à reforma do cais flutuante, orçada em R$ 414.000,00, ou ao funcionamento do píer fixo, que precisaria apenas de pequenos reparos.
Mais um exemplo se encontra na subcláusula 18.2.e, quando se diz "fabricação e fornecimento de gelo". Não há nenhuma métrica definida para balizar os equipamentos ou investimentos necessários. Assim, a princípio, qualquer fornecimento de gelo, mesmo precário, atenderia ao estipulado na minuta do Contrato. As demais atividades constantes na subcláusula 18.2 carecem de detalhamentos análogos aos itens exemplificados.
Em relação à especificação das obrigações da delegatária, uma boa prática foi verificada no processo de arrendamento da área STS14 no Porto de Santos em que são listados indicadores objetivos, por exemplo: quantitativo de movimentação mínima exigida de celulose em cada ano de operação; capacidade estática mínima do novo armazém que será construído e volume mínimo da carga a ser movimentada no terminal de Santos (peça 62, p. 16-23) .
Importante observar que o EVEF utilizou indicadores de capacidade das instalações/equipamentos e de produção para estimar as receitas, assim o poder concedente já detém informações que poderiam embasar mais objetivamente a execução dos investimentos necessários ao funcionamento do TPP de Cabedelo.
Ademais, quanto à justificativa apresentada na referida diligência de que a verificação do cumprimento do item 18.2, ou seja, das obrigações da contratada, será realizada "mais especificamente" pelo sistema de mensuração de desempenho, entende-se insuficiente para resguardar o interesse público.
O sistema de mensuração de desempenho é composto por três indicadores, em que cada item pode ter um peso pequeno no resultado final da avaliação, por exemplo, o fornecimento de combustível, apesar de serviço de suma importância para os usuários de um TPP, corresponde a no máximo 2,5% da nota final. Além de que a máxima punição prevista, a considerar unicamente o sistema de mensuração de desempenho, é a redução do prazo de vigência contratual.
Dessa forma, essa deficiência contratual na especificação dos investimentos obrigatórios pode acarretar uma inadequação na prestação de serviços, incompatível com o pleno atendimento dos usuários, contrariando o art. 6º da Lei 8.987/1995.
Outrossim, há a possibilidade de prejuízo ao Erário advindo da depreciação de equipamento público sem a devida contrapartida por parte do ente privado, tendo em conta que o TPP de Cabedelo já possui estrutura e equipamentos estimados em R$ 33 milhões, de acordo com o EVEF (planilha "Invest. Capital" - peça 51) , e que o prazo de concessão é de 20 anos.
Por fim, ainda há a ameaça de litígio judicial ocasionado por interpretações diferentes do poder concedente e da concessionária no que se refere aos investimentos obrigatórios, em função da falta de clareza devida do instrumento editalício e contratual.
Logo, verifica-se que há desconformidade no processo licitatório ao não se detalhar minimamente na minuta do Contrato os investimentos obrigatórios exigidos da concessionária.
Nesse sentido, propõe-se recomendar à SAP/MAPA e à SPPI que estabeleçam na minuta do Edital e na minuta do Contrato, em seção específica, de forma clara e objetiva, todos os investimentos obrigatórios que devem ser realizados pela concessionária para operação adequada do TPP de Cabedelo, incluindo indicadores como de capacidade instalada, de produtividade ou outros que o poder concedente considere mais conveniente.
Espera-se que a melhoria sugerida proporcione maior segurança jurídica para as partes envolvidas e auxilie no direcionamento dos investimentos necessários para que o TPP de Cabedelo opere de forma adequada, atendendo plenamente aos usuários.
III.3.b.  Risco de Conflito Operacional e Legal com o Porto de Cabedelo
O Porto de Cabedelo localiza-se em área contígua ao TPP de Cabedelo. Somente um muro laminado separa os dois empreendimentos. O Porto possui apenas 3 berços de atracação, sendo o primeiro dedicado a granéis líquidos (berço 101) , o segundo destinado a carga geral e granéis sólidos (berço 103/105) e o terceiro também indicado para granéis sólidos (berço 107) . Em razão da limitação da área para atracação de navios no berço 107, é necessária a utilização de dois cabeços de amarração (pontos de ancoragem para fixar as linhas de amarração para garantir a segurança de navios junto a cais, ancoradouros e atracadouros em portos e marinas) instalados no TPP.
Esse Porto pertence à União, mas foi delegado ao Estado da Paraíba por 25 anos, delegação que atualmente está em processo para renovação. Ele é administrado pela Cia Docas da Paraíba, sociedade de economia mista criada para essa finalidade e cujo maior acionista é o governo do Estado da Paraíba. 
Figura 3 - Utilização dos cabeços de amarração do TPP pelo Porto de Cabedelo

         Fonte: Ofício 0356/2020 - GABPRE, da Cia Docas da Paraíba (peça 63) 
Em função dos nexos com a União, tanto do Porto como do Terminal Pesqueiro Público de Cabedelo, um eventual desentendimento negocial entre esses dois entes pode, de alguma forma, prejudicar o adequado funcionamento dos empreendimentos e o uso eficiente dos recursos públicos. Esse desentendimento pode ser derivado de problemas agora manifestos e não solucionados tempestivamente.  
Em Ofício 0356/2020 - GABPRE, de 4/6/2020, a Cia Docas da Paraíba expôs à Secretaria Nacional de Portos e Transportes Aquaviários (SNPTA) a importância da utilização dos dois cabeços de amarração instalados no TPP e afirmou que a não disponibilização ou o valor cobrado pelo uso dos dois pontos de fixação resultaria na impossibilidade de se trabalhar com o berço 107 ou na elevação do valor das operações, o que poderia ocasionar a perda de cargas e a inviabilização do Porto de Cabedelo (peça 63) . 
No mesmo ofício, a Cia Docas da Paraíba informa que a Prefeitura de Cabedelo estaria disposta a ceder área do município no lado oposto ao dos cabeços em questão, para uso do TPP em compensação à pleiteada disponibilização de equipamentos ao Porto de Cabedelo.
A SNPTA, por sua vez, encaminhou, em 17/6/20, o Ofício 492/2020 para a SAP/MAPA, pelo qual são externadas as preocupações da Cia Docas da Paraíba acima aludidas e solicitada a inclusão no Contrato de Concessão do TPP de Cabedelo de cláusula que obrigue a futura concessionária a disponibilizar sem custo para o Porto de Cabedelo a utilização dos dois cabeços de amarração localizados no terminal pesqueiro (peça 64) . Não há conhecimento de resposta a esse ofício.
Em reuniões com o TCU, a Secretaria de Infraestrutura, dos Recursos Hídricos e do Meio Ambiente da Paraíba (peça 14, p.3) , a Secretaria Nacional de Portos e Transportes Aquaviários (peça 11, p. 1) e a Cia Docas da Paraíba (peça 26, p. 1) reforçaram a necessidade de previsão contratual para a utilização das duas estruturas de amarração do TPP pelo Porto de Cabedelo, porque o Porto não poderia ser prejudicado pelas condições da concessão do terminal pesqueiro. 
Uma outra questão envolve simultaneamente o Porto e o TPP de Cabedelo: a utilização comum do canal de acesso dos barcos. Esse canal tem 6 km de extensão, 150m de largura e permite a navegação de embarcações com até 9m de calado, dependendo da amplitude das marés. A bacia de evolução possui extensão de 700m, largura de 300m e profundidade de 10m, também possibilitando a manobra de navios com calado compatível ao canal de acesso.
De acordo com informações obtidas em encontro virtual com a Cia Docas da Paraíba (peça 26, p. 1 e 2) , o canal de acesso encontra-se dentro da Poligonal do Porto de Cabedelo, embora a regularização formal sobre essa localização ainda esteja em exame na Secretaria do Patrimônio da União (SPU) . Mesmo sem a definição final da SPU, a Cia Docas da Paraíba acredita que pode cobrar pela passagem no canal de acesso em função do controle corriqueiro de sua operação pelo Porto. 
Não há um regramento combinado entre Porto e TPP de Cabedelo sobre a hierarquia de utilização do canal de acesso e sobre a cobrança de taxas pelo uso desse caminho aquaviário. Esse regramento seria fundamental porque, por exemplo: a) se um navio grande estiver atracado em determinado berço do Porto, uma embarcação de maior porte pode não conseguir acessar o TPP ou b) no caso de tentativa de acesso simultâneo de dois navios, um de carga e outro de pesca, precisaria ser estabelecida uma ordem de prioridade, em função das limitações do canal aquaviário. Além disso, até hoje não se cobrava pelo trânsito no canal de acesso para atracação no terminal pesqueiro porque os usuários eram somente os pescadores artesanais. 
Sobre o tema, nos Ofícios 45878/2020-TCU/Seproc (peça 33) e 45886/2020-TCU/Seproc (peça 34) , foram efetuadas estas indagações à SAP/MAPA e à SPPI: qual seria o tratamento dado ao pleito da Cia Docas da Paraíba sobre a utilização dos dois cabeços de amarração situados na área do TPP, manifestado no Ofício 492/2020/SNPTA; a razão de, nas minutas do Edital e do Contrato, não haver menção à questão dos cabeços de amarração do TPP que são usados na operação do Porto; se, no entendimento dos questionados, o canal de acesso ao TPP seria controlado pela Cia Docas da Paraíba, se ela poderia cobrar taxa da futura concessionária pela utilização desse canal e, em caso de resposta afirmativa, porque esse custo não teria sido considerado no EVEF; se haveria alguma tratativa com a Cia Docas da Paraíba para acordar um regramento para compartilhamento do canal de acesso e, finalmente, o motivo de, nas minutas do Edital e do Contrato, não haver referência a essa problemática de uso comum do canal de acesso (peça 31) .
Na resposta conjunta da SAP/MAPA e da SPPI, na Nota Técnica 33/2020/SAP/TPP/CGAF-SAP/SAP/MAPA (peça 37, p. 6 e 7) , capeada pelo Ofício 1976/2020/GABSAP/SAP/MAPA, de 8/9/2020 (peça 37, p. 1) , afirmou-se que não há vinculação contratual entre o MAPA e a Cia Docas da Paraíba para a utilização por esta dos cabeços de amarração do TPP e o tratamento a ser dado à questão ficará a cargo da futura concessionária. Quanto ao canal de acesso, informou-se que, caso seja necessário o seu uso, o responsável pelo pagamento de eventual tarifa seria o armador ou responsável pela embarcação e não a concessionária pelo TPP de Cabedelo, não fazendo sentido a inserção desse custo no fluxo de caixa da concessão.
Ainda assim, tanto a utilização, pelo Porto de Cabedelo, de cabeços de amarração situados no TPP de Cabedelo quanto o estabelecimento de um regramento para o uso compartilhado do canal de acesso da zona portuária de Cabedelo são assuntos ainda pendentes de definição. Em relação ao primeiro tema há inclusive um pleito formal de solução pela Cia Docas da Paraíba, por enquanto sem resposta.   
A ausência de resolução dessas pendências e/ou o modo como elas serão encaminhadas poderão ter implicações operacionais e financeiras sobre o Porto e o TPP de Cabedelo, dois ativos pertencentes à União, eventualmente alterando as condições da concessão do terminal pesqueiro.
A indefinição sobre a disponibilização solicitada pelo Porto de Cabedelo de dois dos cabeços de amarração do TPP e sobre as regras de uso do canal de acesso da zona portuária pode prejudicar a operação do Porto e a viabilização do terminal. Nesse sentido, seria recomendável que a SAP/MAPA e a Cia Docas da Paraíba fizessem um esforço negocial para chegarem a um consenso de solução dessas duas pendências previamente ao processo licitatório, a fim de que elas não se tornem objeto de conflito de interesses ou disputa judicial e não comprometam o sucesso do projeto de concessão. 
Em linha com o aqui exposto, propõe-se recomendar que a SAP/MAPA solucione as pendências de utilização de dois cabeços de amarração do TPP pelo Porto de Cabedelo e de uso do canal de acesso ao Porto e TPP de Cabedelo, previamente à data de licitação, e efetue os ajustes necessários nos documentos constantes do processo de concessão do TPP de Cabedelo. 
Na Nota Técnica 38/2020/SAP/TPP/CGAF-SAP/SAP/MAPA (peça 75, p. 3) , encaminhada pelos ofícios 2276/2020/GABSAP/SAP/MAPA (peça 74) e SEI 258749/2020/ME (peça 76) , houve concordância em relação ao teor da recomendação aqui proposta e assumiu-se o compromisso de sua implementação. Ainda assim, é aconselhável manter a recomendação em razão de: a) seu significado para a viabilização do empreendimento; e b) tornar a deliberação objeto de monitoramento no tempo devido.
Supõe-se que a implementação dessa deliberação proposta diminua a possibilidade de um conflito de interesses ou de um eventual litígio judicial vir a prejudicar a operação adequada do terminal pesqueiro.
III.3.c.  Risco de Governança Deficiente da Concessão do TPP de Cabedelo
No caso de uma concessão de serviço público, tão ou mais importante do que o processo licitatório em si é a maneira pela qual a concessão vai ser controlada e administrada em prol do interesse público durante o longo período (no caso, 20 anos) pelo qual ela vai se estender. Na situação específica do projeto de concessão aqui analisado, proporcionalmente falando, a relevância da governança futura do empreendimento é ainda maior porque o foco principal não é o volume de recursos que vai se arrecadar quando da concorrência pela concessão.
Os riscos associados à governança do TPP de Cabedelo serão analisados nesta Instrução sob as seguintes perspectivas: a) pertinência do sistema de mensuração de desempenho enquanto mecanismo de avaliação da concessionária; b) coerência entre a forma de gestão da concessão e os preceitos estabelecidos para os terminais pesqueiros públicos; e c) controle dos investimentos, os já existentes na área do terminal e os que terão que ser executados.
A mensuração do desempenho da concessionária tem papel central na governança da concessão, podendo, inclusive, implicar a alteração do seu prazo. Portanto, é essencial que não haja distorções metodológicas que possam vir a desvirtuar essa avaliação.
O sistema de mensuração de desempenho (peça 59) é composto pela conjugação de três indicadores. O primeiro deles é o de Satisfação de Usuários, para o qual há hipóteses de resultados dissociados da realidade. Caso, por exemplo, o questionário do usuário seja considerado válido (10 ou mais respostas diferentes de zero) , 10 respostas tenham o conceito máximo e todas as outras 6 sejam respondidas com "não utilizou/não sabe", a nota final da concessionária por esse usuário será de 6,25 em 10 possíveis, mesmo que o interrogado tenha feito a melhor avaliação em todos os quesitos que ele conhecia ou se julgou capaz de responder. Essa distorção ocorre porque quando o respondente não conhece ou não usa determinado serviço ou equipamento, é atribuída nota zero, um valor menor do que a avaliação "péssima".
O segundo indicador é o de Manutenção e Conservação das Infraestruturas do TPP, pelo qual o poder concedente avalia as diversas instalações e equipamentos, além de alguns serviços do terminal. Neste caso, para amparar a segurança jurídica do relacionamento entre poder concedente e concessionária é importante que a existência ou a necessidade de construção ou aquisição dessas instalações e equipamentos esteja especificada em algum documento contratual. Não é o que acontece. Embora tenham suas condições avaliadas no âmbito desse indicador, os seguintes itens não estão discriminados nem no corpo do Contrato de Concessão (peça 46) nem na relação de Bens Reversíveis existentes no TPP (peça 65) : píer flutuante, câmara de espera técnica, pátio de carga dos caminhões, bloco administrativo, bloco de vestiários, subestação de energia, casa de máquinas, reservatório elevado e portaria/guarita. Além disso, a manutenção da subestação de energia é avaliada de maneira repetida.
Por fim, o terceiro indicador, o de Atendimento aos Padrões de Sanidade, avalia e valoriza a obtenção do selo emitido pelo Serviço de Inspeção Federal (SIF) . Contudo, na minuta do Contrato, não há nenhum dispositivo que expresse a necessidade de posse do selo SIF enquanto requisito de operação do TPP de Cabedelo. Ou seja, aqui também ocorre a incompatibilidade entre o mecanismo de mensuração do desempenho da concessionária e as exigências contratualmente estabelecidas para ela.
Quanto à governança do TPP de Cabedelo sob o prisma da forma de gestão, o instrumento normativo que aborda o tema do ponto de vista dos terminais pesqueiros públicos é o Decreto 5.231/2004, que regula o funcionamento desses terminais. Esse decreto, no caput do seu art. 8o, diz que independentemente do modelo estabelecido para a administração do terminal pesqueiro público, a sua gestão será participativa. 
Entretanto, nos documentos concernentes à concessão, não há nenhuma referência à forma de gestão conforme disciplina o Decreto 5.231/2004, de modo a lembrar formalmente aos potenciais interessados no empreendimento que a maneira de administrar o negócio precisa estar alinhada com o que dispõe tal normativo. Em reunião com o TCU, o dirigente da Marinner Entreposto Marítimo & Pesqueiro declarou que, caso a empresa seja a vencedora na disputa pela concessão, há a intenção de colocar alguém da Colônia de Pescadores como representante no TPP de Cabedelo, para conseguir atender melhor os interesses dos pescadores artesanais (peça 23, p. 2) .
O zelo pelo bem público também deve ser uma premissa na governança da concessão do TPP de Cabedelo. Nessa perspectiva, é necessário que haja o controle devido dos investimentos já existentes no terminal e a definição de parâmetros adequados para subsidiar a tarefa do poder concedente de determinar se os investimentos obrigatórios serão efetivamente executados pela concessionária. 
A Lei 8.987/1995, em seu art. 18, inciso X, estipula que o edital de licitação da concessão deverá conter a indicação dos bens reversíveis. No TC Processo 024.646/2014-8, o TCU define bens reversíveis como aqueles afetados à prestação do serviço, que serão revertidos ao poder público ao término da concessão, independentemente de terem sido transferidos ao concessionário no momento da concessão ou de terem sido incorporados pelo concessionário ao serviço durante a execução do contrato.
A lista dos bens reversíveis contém os investimentos que retornarão ao setor público ao final da concessão e, portanto, precisam ser discriminados e controlados. Entretanto, a relação dos bens reversíveis encaminhada ao TCU veio zerada, sem nenhum item (peça 65) , ao contrário da lista remetida anteriormente, anexa à atualização do Extrato de Planejamento da Desestatização do TPP de Cabedelo, na qual os bens reversíveis somavam 210 itens, no valor total de R$ 5,3 milhões (peça 66) . 
Além dessa lacuna de informação sobre os investimentos já existentes, também faltam parâmetros para monitorar a consecução dos investimentos considerados obrigatórios, em função do caráter genérico do elenco de inversões constante na subcláusula 18.2. da minuta do Contrato (peça 46) . A pactuação correta dos investimentos obrigatórios revela-se ainda mais importante porque a requisição, por parte do poder concedente, da realização de investimentos ou modernizações não previstas ensejará o direito de recomposição do equilíbrio econômico-financeiro em benefício da concessionária (subcláusula 18.8. da minuta do Contrato, peça 46) .   
Nos Ofícios 45878/2020-TCU/Seproc (peça 33) e 45886/2020-TCU/Seproc (peça 34) , foram encaminhados os seguintes questionamentos à SAP/MAPA e à SPPI: se a avaliação final do desempenho da concessionária não será prejudicada se no cálculo do indicador "Satisfação de Usuário" as respostas "não sabe ou não utilizou" tiverem um peso na nota final, a despeito de não traduzirem uma insatisfação, e sim, um desconhecimento ou não utilização de determinado serviço ou equipamento; 	a razão de não terem sido especificadas na minuta do Contrato as exigências vinculadas à avaliação de desempenho; se há expectativa que a futura concessionária emita o SIF a partir do 2º ano de operação, já que esse item corresponde a 20% da avaliação de desempenho; em caso afirmativo, qual o motivo desse fato não constar na minuta do Contrato; se há algum exemplo na literatura jurídica ou algum caso de projeto de concessão conhecido no qual o prazo da concessão é alterável de maneira contínua conforme o nível de desempenho da concessionária e qual seria a motivação para o estabelecimento dessa metodologia; se há inconsistência no questionário de avaliação do indicador "Manutenção e Conservação das Infraestruturas do TPP", já que há repetição do questionamento relativo ao tema "Subestação de Energia"; como o poder concedente pretende atender ao requisito legal de gestão participativa do TPP; e porque a atual lista de bens reversíveis não possui nenhum item, diferentemente de versão anterior na qual foram indicados 210 itens (peça 31) .
Na Nota Técnica 33/2020/SAP/TPP/CGAF-SAP/SAP/MAPA (peça 37, p. 7 a 10) , capeada pelo Ofício 1976/2020/GABSAP/SAP/MAPA, de 8/9/2020 (peça 37, p. 1) , SAP/MAPA e SPPI responderam que: a) a fórmula do indicador Satisfação de Usuários será ajustado de modo que as respostas do tipo "não utilizou / não sabe" deixem de ser consideradas; b) as exigências vinculadas à avaliação de desempenho, inclusive a obtenção do selo SIF, fariam parte do Contrato, já que o Sistema de Avaliação de Desempenho é um anexo do instrumento contratual; c) no Acórdão 2876/2019 do TCU, haveria previsão de cláusula resolutiva de renovação de prazo de contrato no caso de a concessionária não concluir os investimentos solicitados; d) a repetição da pergunta relacionada à Subestação de Energia seria um erro material a ser corrigido; e) a determinação legal de gestão participativa do TPP seria cumprida por meio da avaliação dos usuários estabelecida pelo indicador de Satisfação dos Usuários; e f) uma lista de bens reversíveis atualizada será disponibilizada proximamente à publicação do Edital. 
A boa governança de uma concessão de serviços públicos é uma premissa crucial para o seu sucesso e para a proteção do interesse e dos recursos públicos. No caso da concessão do TPP de Cabedelo, para que essa premissa seja cumprida, seria importante: a) tornar o sistema de mensuração de desempenho imune a distorções e compatível com os documentos contratuais; b) guardar conformidade com o que se preceitua normativamente quanto à forma de gestão de um terminal pesqueiro público; e c) realizar o controle necessário dos investimentos já existentes e dos que obrigatoriamente deverão ser feitos na área do terminal.
Para aperfeiçoar o sistema de mensuração de desempenho, SAP/MAPA e SPPI informaram oficialmente que a resposta "não utilizou/não sabe" no indicador Satisfação de Usuários será neutralizada, deixando de ser considerada no cômputo final da nota da concessionária, e o erro material referente ao questionamento sobre a conservação e funcionamento da Subestação de  Energia será corrigido. 
Em referência à ponderação de que o "Sistema de Avaliação de Desempenho faz parte do Contrato, sendo apenas estabelecido como anexo por questões estilísticas e de organização" (peça 37, p. 7) , é essencial ressaltar o que se diz na subcláusula 4.1.1. do Contrato: "nos casos de divergência entre as disposições do Contrato e as disposições dos Anexos que o integram, prevalecerão as disposições do Contrato". Ou seja, quando o Contrato e seus anexos não se reforçam e, ao contrário, dão margem  a possíveis interpretações diferenciadas, a lacuna de especificação do investimento a ser feito (Contrato) ou já realizado (lista de bens reversíveis) no píer flutuante, câmara de espera técnica, pátio de carga dos caminhões, bloco administrativo, bloco de vestiários, subestação de energia, casa de máquinas, reservatório elevado e portaria/guarita enfraquece contratualmente a cobrança quanto a esses itens no indicador de Manutenção/Conservação de Infraestruturas do TPP. A mesma lógica de enfraquecimento de cobrança se aplica no indicador de Atendimento aos Padrões de Sanidade em função da inexistência de exigência da obtenção do selo SIF na minuta do Contrato. A compatibilização entre o que está expresso no Contrato e nos seus anexos poderia, preventivamente, evitar uma futura divergência de interpretação e, eventualmente, litígio judicial entre poder concedente e concessionária quanto às regras de avaliação de desempenho. 
Em relação à forma de gestão do terminal pesqueiro público, o Decreto 5.231/2004 é claro em estabelecer que ela deverá ser participativa. Entretanto, não há nenhum dispositivo contratual do projeto de concessão que explicite que esse regramento normativo será cumprido por meio da avaliação dos usuários estabelecida pelo indicador de Satisfação dos Usuários.
Quanto ao controle dos investimentos na concessão que serão posteriormente revertidos para o poder público, é fundamental que a lista de bens reversíveis já existente seja adequadamente especificada e que haja referências e métricas devidamente expressas na minuta do Contrato para viabilizar o acompanhamento dos investimentos a serem compulsoriamente realizados pela concessionária.           
Portanto, propõe-se determinar à SAP/MAPA e à SPPI que a minuta contratual estipule que o disposto no art. 8o do Decreto 5.231/2004 quanto à forma de gestão obrigatoriamente participativa do terminal pesqueiro público será cumprido por meio da avaliação dos usuários estabelecida pelo indicador de Satisfação dos Usuários. 
Na Nota Técnica 38/2020/SAP/TPP/CGAF-SAP/SAP/MAPA (peça 75, p. 2) , encaminhada pelos ofícios 2276/2020/GABSAP/SAP/MAPA (peça 74) e SEI 258749/2020/ME (peça 76) , houve concordância em relação ao teor da determinação aqui proposta e assumiu-se o compromisso de sua implementação. Ainda assim, é aconselhável manter a determinação em razão de: a) sua relevância para o atendimento da premissa de gestão participativa do empreendimento; e b) tornar a deliberação objeto de monitoramento no tempo devido.
Sugere-se ainda determinar à SAP/MAPA e à SPPI que os bens reversíveis sejam devidamente indicados na minuta do Edital, em linha com o que dispõe o inciso X do art. 18 da Lei 8.987/1995. Ademais, reforça-se a proposta de recomendação contida no item 89 desta Instrução. 
Na Nota Técnica 38/2020/SAP/TPP/CGAF-SAP/SAP/MAPA (peça 75, p. 2) , enviada por meio dos ofícios 2276/2020/GABSAP/SAP/MAPA (peça 74) e SEI 258749/2020/ME (peça 76) , houve concordância em relação ao conteúdo da determinação aqui proposta e assumiu-se o compromisso de sua implementação. Ainda assim, é aconselhável manter a determinação em razão de: a) sua importância para a conformidade legal do evento concorrencial; e b) tornar a deliberação objeto de monitoramento no tempo devido.  
Propõe-se também recomendar à SAP/MAPA e à SPPI que especifiquem no corpo principal da minuta do Contrato os investimentos ou serviços que, mesmo não obrigatórios, constam no sistema de mensuração de desempenho, tais como a obtenção do selo SIF, o píer flutuante, a câmara de espera técnica, o pátio de carga dos caminhões, o bloco administrativo, o bloco de vestiários, a subestação de energia, a casa de máquinas, o reservatório elevado e a portaria/guarita. 
Finalmente, seria recomendado à SAP/MAPA e à SPPI que deixasse de considerar a resposta "não utilizou/não sabe" do indicador Satisfação de Usuários no cálculo da nota da concessionária e que excluísse a questão 12 do indicador Manutenção/Conservação de Infraestruturas do TPP que replica a questão 10. Todavia, na Nota Técnica 33/2020/SAP/TPP/CGAF-SAP/SAP/MAPA (peça 37, p. 7 e 9) , encaminhada pelo Ofício 1976/2020/GABSAP/SAP/MAPA, de 8/9/2020 (peça 37, p. 1) , houve concordância em relação à recomendação aqui proposta e garantiu-se sua implementação. Em função desse compromisso, deixou-se de formular essa deliberação, em linha com o inciso I do Parágrafo Único do art. 16 da Resolução TCU 315, de 22/4/2020.
Imagina-se que, concretizadas essas deliberações, haverá mais chances de uma boa governança do TPP de Cabedelo, assegurando-se a conformidade legal da forma de gestão do terminal e do fornecimento da lista de bens reversíveis. Outrossim, supõe-se que o sistema de mensuração de desempenho funcionará melhor, minimizando possíveis distorções de avaliação e a existência de conflitos de interpretação quanto a sua operação.
III.3.d.  Risco de Não Reparação Devida ao Poder Concedente em Caso de Eventuais Descumprimentos Contratuais pela Concessionária do TPP de Cabedelo
Verificou-se a inexistência nas minutas do Edital e do Contrato de cláusula com exigência de garantia de execução contratual a fim de ressarcir o poder Concedente nos casos de descumprimento de obrigações. Além disso, não há entre as penalidades previstas nas minutas do Edital e do Contrato a multa, conforme comprova-se na subcláusula 25.2. do instrumento contratual (peça 46) : 
Pelo descumprimento ou atraso no cumprimento deste Contrato, o poder concedente poderá, garantida prévia defesa, aplicar, isolada ou cumulativamente, à concessionária as seguintes penalidades: a) advertência; b) suspensão do direito de participar de licitações e de contratar com a Administração Pública Federal; c) intervenção ou declaração de caducidade da concessão; e d) declaração de inidoneidade para licitar ou contratar com a Administração Pública, enquanto perdurarem os motivos determinantes da punição ou até que seja promovida a sua reabilitação, mediante o ressarcimento pelos prejuízos resultantes e transcurso do prazo da penalidade aplicada com base na alínea b) acima.
A Lei 8.666/1993, que institui normas para licitações e contratos da Administração Pública, define, no art. 56, que, a critério da autoridade competente, poderá ser exigida prestação de garantia nas contratações de obras e serviços, cabendo ao contratado optar por uma das seguintes modalidades: caução em dinheiro ou em títulos da dívida pública, seguro-garantia ou fiança bancária. Esse mesmo normativo, no art. 87, lista que poderão ser aplicadas aos contratados pela inexecução total ou parcial do contrato as seguintes sanções: advertência; multa, na forma prevista no instrumento convocatório ou no contrato; suspensão temporária de participação em licitação e de contratar com a Administração; e declaração de inidoneidade para licitar ou contratar com a Administração Pública.
Na reunião realizada com a equipe da SAP/MAPA e da SPPI, responsável por essa concessão, foi mencionado que a ausência desses dois mecanismos, garantia de execução e multa, se deve à dificuldade de recebimento das multas aplicadas ou de executar as garantias contratuais. Citou-se que mesmo as agências reguladoras mais estruturadas raramente obtêm sucesso ao tentar utilizar esses dois instrumentos (peça 5, p. 3 e 6) .
Além disso, eles ressaltaram que a exigência de garantia contratual onera a concessionária, devido aos custos envolvidos, e o poder concedente, por tornar mais complexa a gestão.
O inciso XII do art. 3º da IN TCU 81/2018 exige do poder concedente a discriminação das garantias exigidas para cumprimento do plano de investimentos do empreendimento, adequadas a cada caso. De acordo com o parecer da Consultoria Jurídica (Conjur) do Mapa essa obrigação foi cumprida pelo item 21.2 da minuta do Edital:
Em até 05 (cinco) dias úteis antes da data prevista para assinatura do Contrato, a adjudicatária deverá apresentar ao poder concedente os documentos que comprovem ter constituído a SPE, bem como ter subscrito e integralizado, em dinheiro, capital social no valor mínimo de R$ 3.168.568,00 (três milhões e cento e sessenta e oito mil e quinhentos e sessenta e oito reais) , apresentando a correspondente certidão, emitida pela Junta Comercial responsável (do Estado onde se localizar a sede eleita para a SPE) , bem como a inscrição da SPE no Cadastro Nacional de Pessoas Jurídicas do Ministério da Fazenda (CNPJ/MF) .
Dessa forma, verifica-se que foi estipulada a exigência de integralização correspondente a um terço do total  de investimento previsto, conforme atesta-se na planilha eletrônica "Result." do EVEF (peça 50) . Apesar de o montante a integralizar ser um requisito que contribui para garantir que a concessionária terá capacidade financeira para execução dos investimentos necessários para a reforma do TPP de Cabedelo, esse instrumento não substitui a garantia de execução contratual, já que eles têm finalidades distintas.
A garantia de execução contratual possui o objetivo de assegurar a execução plena do contrato, resguardando o poder concedente em caso de descumprimento contratual por parte da concessionária. A garantia só é liberada ou restituída após a execução do contrato e, como regra geral, não pode exceder a 5% do valor contratual, conforme §4º e §2º do art. 56 da Lei 8.666/1993.
Já os recursos financeiros integralizados serão consumidos naturalmente com a realização dos investimentos por parte da concessionária. Além disso, há previsão na minuta de Contrato, item 8.2.2., da possibilidade de redução do capital social da Sociedade de Propósito Específico (SPE) responsável pela execução do objeto da concessão, caso isso não comprometa o cumprimento do contrato (peça 46, p. 17) .
A concessionária poderá, durante o prazo da concessão, reduzir seu capital social abaixo do valor mínimo especificado na subcláusula 8.2 caso a redução não comprometa o cumprimento do Contrato, mediante proposta previamente encaminhada ao poder concedente, o qual, estando de acordo com a proposta, autorizará, por escrito, a referida redução de capital.
Cabe ressaltar a falta de clareza da situação que possibilitará a redução do capital social, pois a condição "caso a redução não comprometa o cumprimento do contrato" é demasiadamente abstrata e insuficiente para pactuar as partes envolvidas, o que vai de encontro a um dos princípios básicos que devem reger todos os procedimentos licitatórios: a impessoalidade (art. 3º da Lei 8.666/1993) .
Na reunião realizada com a SNPTA, órgão com reconhecida experiência em concessões do setor portuário, mencionou-se que há, realmente, uma dificuldade extrema para o cumprimento da garantia de execução contratual. Ainda assim, na opinião do entrevistado, não haveria razão para se abrir mão dessa exigência. Sem ela, não há nada. O requisito de capital social mínimo não seria lastro bastante para amparar eventual descumprimento dos investimentos obrigatórios (peça 11, p. 2) .
Já a multa, no caso em questão, teria a finalidade de penalizar a concessionária, em caso de descumprimento de alguma das obrigações expressamente descritas no Contrato. Assim, esse instrumento ressarciria o poder concedente do prejuízo observado e, em tese, contribuiria para evitar a ocorrência de mais falhas por parte da concessionária, devido ao receio de nova punição.
A ausência da possibilidade da multa dificulta a gradação das penalidades que eventualmente sejam cometidas pela concessionária. Pois, com a exceção da penalidade mais branda "advertência", as demais são bastante gravosas: suspensão do direito de participar de licitações e de contratar com a Administração Pública Federal; intervenção ou declaração de caducidade da concessão; ou declaração de inidoneidade para licitar ou contratar com a Administração.
Assim, para melhor esclarecimento do assunto, foram encaminhados os Ofícios 45878/2020-TCU/Seproc (peça 33) e 45886/2020-TCU/Seproc (peça 34) à SAP/MAPA e à SPPI    com os seguintes questionamentos: se não há previsão de garantia de execução contratual e multa, de que forma o poder concedente buscará o ressarcimento financeiro, em caso de descumprimento contratual por parte da concessionária; se há algum normativo, orientação ou estudo indicando ser vantajosa para a Administração Pública a não utilização destes dois instrumentos, garantia de execução contratual e multa; se há conhecimento de outras concessões que não tenham utilizado esses dois mecanismos (peça 31) .
Na resposta à diligência, na Nota Técnica 33/2020/SAP/TPP/CGAF-SAP/SAP/MAPA, defendeu-se que a garantia de execução contratual e multa não foram criados para "ressarcimento financeiro", o que se almeja seria a prestação adequada do serviço. Especialmente nas concessões, esses mecanismos não asseguram a devida compensação, já que os valores da apólice ou da multa são bastante diferentes do valor da obra ou do prejuízo possível advindo da inexecução contratual (peça 37, p. 10-11) .
Afirmou-se ainda, no sentido do baixo benefício para a Administração do uso desses dois instrumentos, que o Acórdão 1970/2017-TCU-Plenário apontou que apenas 6,03% das multas aplicadas pelos órgãos reguladores federais são pagas e que, no seguro-garantia, principal modalidade utilizada para garantia da execução contratual, o histórico de sucesso das agências reguladoras na tentativa de execução é praticamente zero. Por exemplo, em décadas de gestão contratual e após milhares de tentativas, a Agência Nacional de Energia Elétrica só obteve sucesso em um processo de execução de garantia contratual, e que dificuldade semelhante ocorre nas outras agências reguladoras.
Na sequência dessa comunicação, destacou-se o entendimento de que a definição da alíquota e base de cálculo da garantia devem ser pautadas por uma análise de custo e benefício. Logo, considerando os resultados auferidos pela Administração Pública no uso da garantia de execução e da multa, os respondentes acreditam que a previsão de tais instrumentos não é vantajosa, uma vez que geram elevado custo à concessionária (a garantia de execução) e alto custo de gestão contratual (multas) . Citou-se que os contratos de concessão de distribuição de energia elétrica não estabelecem garantia de execução contratual.
Em relação à garantia de execução contratual, o art. 56 da Lei de Licitações prevê que esse instrumento será utilizado "a critério da autoridade competente", ou seja, discricionariamente se decidirá em que casos o instrumento convocatório possibilitará o uso da garantia de execução contratual. Esse entendimento é verificado na jurisprudência do TCU, conforme registrado no Relatório do Acórdão 2020/2017-TCU-Plenário: " Em que pese a importância da prestação de garantia, destaca-se que: (i) ela é discricionária".
Dessa forma, considerando que a materialidade dos investimentos envolvida neste processo de concessão não é alta, em torno de R$ 9,5 milhões, e que a exigência de garantia de execução contratual aumenta os custos para a concessionária, consequentemente reduzindo a atratividade do objeto a ser licitado, cabe ao poder concedente realizar uma análise de custo e benefício, verificando se é ou não vantajosa para a Administração a inclusão de tal dispositivo.
Entende-se que a Nota Técnica 33/2020/SAP/TPP/CGAF-SAP/SAP/MAPA motivou devidamente a decisão de não previsão no instrumento convocatório de exigência de garantia contratual, logo não há proposição de deliberação relativa a esse tema.
Quanto à ausência da possibilidade da sanção de multa nas minutas do Edital e do Contrato, a resposta à diligência da SAP/MAPA e da SPPI a fundamenta em dois fatores: o baixo percentual de sucesso no recebimento das multas aplicadas pela Administração e o alto custo de gestão contratual.
De fato, é notória a dificuldade da Administração no recebimento das multas aplicadas em contratos administrativos, contudo não se apresentou alternativa para substituir a multa de forma a preservar o interesse público. A simples exclusão da possibilidade da Administração multar a concessionária em caso de infração contratual não a deixa em uma situação mais protegida.
No tocante ao aludido "alto custo de gestão contratual", verifica-se que todas as quatro sanções previstas no art. 87 da Lei 8.666/1993 dependem de um processo administrativo que garanta defesa prévia ao contratado, e dessas somente a multa não foi prevista na minuta do contrato.
O processo ora em análise trata de concessão de um serviço público e como tal exige do poder concedente uma série de encargos, mesmo após finalizado o procedimento licitatório, conforme atesta-se no art. 29 da Lei 8.987/1995. Assim, não é razoável eliminar dispositivo que auxilia a resguardar os interesses da União baseado no receio dele hipoteticamente tornar a gestão contratual complexa.
A inexistência da previsão da penalidade de multa pode prejudicar a reparação do poder concedente, em caso de necessidade. Além disso, elimina-se o potencial efeito inibidor advindo da possibilidade de aplicação dessa punição e compromete-se a gradação das penalidades, devido à ausência de uma pena intermediária.
Quanto à hipótese contratual de redução do capital social exigido da SPE, a não especificação de parâmetros objetivos para balizar essa redução traz insegurança jurídica e dificuldade para a gestão do Contrato de Concessão.
Portanto, entende-se não haver justificativas suficientes para a não inclusão nos documentos do processo licitatório da previsão da possibilidade de aplicação de multa. Ademais, há falta de clareza na cláusula que estabelece a possibilidade de redução do capital social da SPE.
Dessa forma, propõe-se recomendar à SAP/MAPA e à SPPI que incluam nas minutas do Edital e do Contrato a possibilidade de aplicação de multa.
Sugere-se ainda recomendar à SAP/MAPA e à SPPI que definam critérios objetivos para balizar a possibilidade de diminuição do capital social da concessionária.
Na Nota Técnica 38/2020/SAP/TPP/CGAF-SAP/SAP/MAPA (peça 75, p. 2) , encaminhada pelos ofícios 2276/2020/GABSAP/SAP/MAPA (peça 74) e SEI 258749/2020/ME (peça 76) , houve concordância em relação a essa última recomendação e assumiu-se o compromisso de sua implementação. Ainda assim, é aconselhável manter a determinação em razão de: a) sua relevância para dimensionar o capital social compatível com os desafios do negócio; e b) tornar a deliberação objeto de monitoramento no tempo devido.
Espera-se que as deliberações proporcionem mais lastro financeiro para o poder concedente, facilitem a gestão contratual e promovam maior segurança jurídica. 
III.3.e.  Risco de Não Cumprimento do Princípio de Responsabilidade Social do Decreto 5.231/2004
O inciso I do art. 8o do Decreto 5.231/2004 reza que a gestão do terminal pesqueiro público precisa atender ao princípio da responsabilidade social. No entanto, nas minutas do Edital e do Contrato não há nenhuma menção à necessidade de cumprimento desse princípio.
Em reunião com o TCU, a SNPTA afirmou que a possibilidade de acesso ao terminal (open access) deveria ser definida via Contrato. No encontro, foi dito ainda que criar uma cesta de serviços poderia ser um caminho para garantir que a concessionária não abandone a pesca artesanal, caso só queira, por exemplo, realizar o beneficiamento de pescado. Para tanto, no contrato poderiam ser incluídas salvaguardas de abastecimento e atracação (peça 11, p. 1 e 2) . 
O representante da Cia Docas do Ceará reforçou ser importante que a concessionária mantenha livre acesso ao cais, a fim de não se impedir a operação dos pequenos pescadores. O maior risco da concessão seria não ter uma diversidade de usuários caso um grande armador venha a dominar o terminal e passe a operar sozinho, criando dificuldades para os pescadores mais modestos (peça 8, p. 1 e 2) . A Secretaria de Meio Ambiente, Pesca e Aquicultura de Cabedelo defendeu que seria fundamental haver apoio à pesca artesanal na minuta do Edital, já que essa modalidade de pesca seria uma vocação do terminal pesqueiro (peça 14, p. 2) . Na conversa com a Colônia de Pescadores de Cabedelo Z2, foi informado ao TCU que eles não foram convidados para nenhuma reunião para tratar do projeto de concessão do TPP de Cabedelo (peça 20, p. 1) .
No Estudo de Viabilidade Econômico-Financeira, está prevista a reconstrução do píer flutuante, voltado para o atendimento de carga e descarga do pescado proveniente das embarcações da frota artesanal. O cais flutuante também será usado para o abastecimento de gelo, víveres e combustível para essas embarcações. Sua área projetada é de 120m2, ou seja, 20 metros de comprimento por 6 metros de largura, mais a ponte de acesso. O custo estimado de recuperação do píer flutuante é de R$ 413,7 mil (peça 54, p. 40-42) .    
Figura 4 - Estado atual do píer flutuante do TPP de Cabedelo
 
              Fonte: Estudo de Viabilidade Econômico-Financeira do TPP de Cabedelo (peça 54) 
Entretanto, apesar de a reconstrução do cais flutuante constituir um atributo claro de responsabilidade social do empreendimento e de estar descrito, em detalhes, no EVEF, não há nenhuma cláusula do Contrato ou do Edital que expresse a obrigatoriedade de execução do píer flutuante por parte da futura concessionária.
Em relação a esse assunto, nos Ofícios 45878/2020-TCU/Seproc (peça 33) e 45886/2020-TCU/Seproc (peça 34) , foram enviadas estas perguntas à SAP/MAPA e à SPPI: em quais cláusulas das minutas do Edital e do Contrato de Concessão está evidenciado o cumprimento do princípio de responsabilidade social ou de que forma o poder concedente pretende atender a esse princípio; se os pescadores artesanais da região de Cabedelo ou alguma entidade representativa dessa categoria estaria participando da concessão do TPP e se sim, de que forma; e porque não há exigência na minuta do Contrato da construção do píer flutuante, com o respectivo cronograma físico-financeiro (peça 31) .   
Na resposta conjunta da SAP/MAPA e da SPPI, na Nota Técnica 33/2020/SAP/TPP/CGAF-SAP/SAP/MAPA (peça 37, p. 9 e 10) , capeada pelo Ofício 1976/2020/GABSAP/SAP/MAPA, de 8/9/2020 (peça 37, p. 1) , foi colocado que o princípio da responsabilidade social estaria atendido pela exigência de investimentos para a disponibilização de áreas e equipamentos para a realização das atividades pesqueiras dos pescadores artesanais e pela inclusão de atributos de gestão participativa e gestão ambiental e fitossanitária do TPP no sistema de mensuração de desempenho.
Nos esclarecimentos em relação à diligência do TCU, foi dito também que se buscou amplo contato com pescadores artesanais da região de Cabedelo, seja por via da Consulta e Audiência Públicas ou através de realização de agendas individuais.
Quanto ao píer flutuante, SAP/MAPA e SPPI assumiram o compromisso de incluir no Contrato cláusula específica estabelecendo obrigação de sua reforma com as devidas especificações técnicas.   
A despeito de ser uma obrigação normativa, a necessidade de cumprimento do princípio da responsabilidade social no funcionamento dos terminais pesqueiros públicos não está explicitamente indicada nas minutas do Edital e do Contrato de Concessão do TPP de Cabedelo. 
Para ilustrar essa ausência de referência a qualquer circunstância que evoque a responsabilidade social, a demanda de reconstrução do píer flutuante não está expressa na minuta do Contrato, embora seja um investimento supostamente obrigatório para a concessionária, de acordo com informações disponibilizadas no EVEF.
Então, propõe-se determinar à SAP/MAPA e à SPPI que tornem a minuta do Contrato de Concessão do TPP de Cabedelo conforme com o inciso I do art. 8o do Decreto 5.231/2004 quanto ao cumprimento do princípio de responsabilidade social nos terminais pesqueiros públicos, incorporando no instrumento contratual a obrigatoriedade de recuperação do píer flutuante por parte da concessionária. 
Na Nota Técnica 33/2020/SAP/TPP/CGAF-SAP/SAP/MAPA (peça 37, p. 10) , encaminhada pelo Ofício 1976/2020/GABSAP/SAP/MAPA, de 8/9/2020 (peça 37, p. 1) , e também na Nota Técnica 38/2020/SAP/TPP/CGAF-SAP/SAP/MAPA (peça 75, p. 2) , remetida pelos ofícios 2276/2020/GABSAP/SAP/MAPA (peça 74) e SEI 258749/2020/ME (peça 76) , houve concordância em relação ao teor da determinação aqui proposta e assumiu-se o compromisso de sua implementação. Ainda assim, é aconselhável manter a determinação em razão de: a) sua relevância para o cumprimento da responsabilidade social do empreendimento; e b) tornar a deliberação objeto de monitoramento no tempo devido.  
Supõe-se que a implementação dessa deliberação aumentará a probabilidade de o terminal pesqueiro público operar em linha com o estipulado no decreto que regula o funcionamento desses terminais, além de tornar mais clara e objetiva a relação entre o poder concedente e a concessionária ao especificar melhor as obrigações desta última. 
COMENTÁRIOS DOS GESTORES
De acordo com o § 8o do art. 9o da IN-TCU 81/2018, incluído pela IN-TCU 86/2020, nos casos de desestatização, o relatório de acompanhamento deve ser apresentado aos gestores previamente ao encaminhamento ao Relator. Além disso, conforme art. 14 da Resolução-TCU 315/2020, a unidade técnica instrutiva deve conceder aos destinatários das deliberações a possibilidade de realizar comentários sobre as propostas de determinação e/ou recomendação.  
Nesse sentido, uma versão inicial deste Relatório foi encaminhada à SAP/MAPA e à SPPI para os devidos comentários, por meio dos ofícios 54359/2020-TCU/Seproc e 54360/2020-TCU/Seproc, de 1/10/2020 (peças 71 e 70) . O arquivo com a gravação da reunião de 25/9/2020 na qual foram expostas a esses órgãos as propostas de encaminhamento desta Instrução constitui item não digitalizável da peça 71.  
Fazendo uso dos ofícios 2276/2020/GABSAP/SAP/MAPA (peça 74) e SEI 258749/2020/ME (peça 76) , a SAP/MAPA e a SPPI encaminharam conjuntamente a Nota Técnica 38/2020/SAP/TPP/CGAF-SAP/SAP/MAPA (peça 75) , pela qual se manifestaram em relação a algumas das deliberações preliminarmente propostas no acompanhamento da desestatização do TPP de Cabedelo (PB) .
Nessa Nota Técnica, SAP/MAPA e SPPI informaram que consideraram pertinentes as determinações apresentadas e que serão conformes com os normativos expressos no: a) art. 8º do Decreto 5.231/2004 (gestão obrigatoriamente participativa no TPP) ; b) inciso X do art. 18 da Lei 8.987/1995 (indicação de todos os bens reversíveis nas minutas editalícias) ; e c) inciso I do art. 8º do Decreto 5.231/2004 (cumprimento do princípio da responsabilidade social no TPP) .
Quanto às recomendações previamente estabelecidas, os órgãos consultados comentaram que serão realizados ajustes na minuta do Contrato para prever de maneira mais objetiva a possibilidade de diminuição do capital social da concessionária, incluindo, por exemplo, a obtenção do registro do SIF e a recuperação do píer flutuante como critérios de balizamento dessa diminuição.
Além disso, foi esclarecido que houve avanços na negociação com a Cia. Docas da Paraíba e com o Ministério da Infraestrutura de modo que possam ser solucionadas antes da concorrência as pendências quanto à utilização dos dois cabeços de amarração do TPP pelo Porto de Cabedelo e ao uso do canal de acesso ao Porto pelos usuários do TPP de Cabedelo.
Em relação às outras recomendações não houve nenhum comentário específico.
A concordância com o teor das deliberações sugeridas no Relatório Preliminar gerou a inclusão dos parágrafos 107, 129, 131 e 163 e a modificação do parágrafo 177 desta Instrução.
Nos termos do disposto no inciso I do Parágrafo Único do art. 16 da Resolução TCU 315, de 22/4/2020, o Tribunal poderá dispensar a formulação de deliberações se a unidade jurisdicionada, por meio de declaração emitida por gestor máximo ou outro instrumento cabível, houver se comprometido, formalmente, a adotar as medidas preventivas ou corretivas que seriam objeto da determinação, ou estiverem em estudo outros aprimoramentos capazes de proporcionar os resultados práticos pretendidos com a recomendação.
À luz do normativo citado no parágrafo anterior, uma recomendação deixou de ser formulada. A despeito de haver compromisso dos gestores com sua implementação, um outro conjunto de deliberações foi preservado em função de sua relevância e da necessidade de monitoramento de seu cumprimento. Para a parcela restante de recomendações, não houve comentários dos gestores e julgou-se necessário mantê-las. 
CONCLUSÃO
Esta Instrução versou sobre o acompanhamento, nos termos do art. 3º. da IN-TCU 81/2018, da concessão do Terminal Pesqueiro Público de Cabedelo. 
A SAP/MAPA, uma das responsáveis por esse projeto de concessão, encaminhou para o TCU os documentos expressos na instrução normativa que tinham nexo com o caso em exame. Em relação aos documentos, cabem alguns reparos na intenção de conferir a devida conformidade com a legislação, de suprimir algumas contradições internas, lacunas, ambiguidades e erros materiais observados na documentação e de sugerir oportunidades de melhoria para a governança/gestão do Contrato de Concessão e para a execução das políticas públicas que envolvem os TPP federais.
Em prol de uma maior segurança jurídica da relação entre poder concedente e concessionária e para facilitar o balizamento dos investimentos obrigatórios na concessão, seria importante especificar adequadamente esses investimentos nos documentos licitatórios, associando, inclusive, indicadores ou referências de controle, tais como capacidade instalada e produtividade.
O TPP e o Porto de Cabedelo localizam-se em áreas contíguas, compartilham do mesmo entorno geográfico e, em última instância, ambos pertencem à União. Contudo, quando o terminal pesqueiro se tornar operacional, poderá haver conflitos de interesses quanto ao uso de dois cabeços de amarração do TPP e à utilização disciplinada do canal de acesso da zona portuária. Para que essas pendências não se tornem litígios entre o Porto e o TPP de Cabedelo e, eventualmente, prejudiquem o funcionamento do terminal, seria prudente que houvesse, tempestivamente, uma pactuação entre os dois empreendimentos para definir um regramento comum para o acesso aos cabeços de amarração e ao canal aquaviário.
A concessão precisa guardar conformidade com os preceitos legais. O Decreto 5.231/2004 regula a criação, organização e exploração dos terminais pesqueiros públicos. A Lei 8.987/1995 dispõe sobre o regime de concessão de serviços públicos. Por sua vez, a Lei 8.666/1993 prescreve as regras a serem cumpridas nos contratos realizados com a Administração Pública. 
O art. 8o do Decreto 5.231/2004 estabelece que a forma de gestão do terminal pesqueiro público será necessariamente participativa e, portanto, a minuta contratual precisa ser coerente com essa disposição legal, tendo que, ao menos, esclarecer qual regramento, atributo ou característica da concessão corresponde ao imperativo de gestão participativa do TPP.
Ainda no inciso I do mesmo artigo desse Decreto, se disciplina que os terminais pesqueiros públicos devem atender ao princípio da responsabilidade social. Como, no caso do TPP, as necessidades dos pescadores artesanais estariam amparadas no foco desse princípio, a inclusão na minuta do Contrato da especificação da construção do píer flutuante, voltada para esses pescadores, seria uma forma de aderência do empreendimento aos ditames da responsabilidade social.     
 O inciso X do art. 18 da Lei 8.987/1995 reza que os bens reversíveis precisam obrigatoriamente constar na minuta do Edital. Essa determinação legal vai ao encontro da necessidade de resguardar e zelar pelos bens públicos disponibilizados numa concessão, de modo que se viabilize o controle devido dos recursos públicos já aplicados nesses bens. 
O art. 87 da Lei 8.666/1993 lista as sanções cabíveis nas hipóteses de descumprimentos de cláusulas em contratos celebrados com a Administração Pública, entre eles o de concessão de serviços públicos. O pagamento de multa é uma dessas possíveis sanções. Entretanto, tal possibilidade não é considerada nos documentos que regram a relação com a futura concessionária do TPP de Cabedelo.
Na ausência da garantia de execução contratual como instrumento de suporte das responsabilidades da concessionária quanto aos investimentos no terminal pesqueiro, adotou-se a alternativa de requisitar um capital social mínimo para a sociedade de propósito específico encarregada da concessão. O valor desse capital social constituiria um lastro que simbolizaria o compromisso da concessionária com os investimentos no TPP de Cabedelo. Sob autorização do poder concedente, esse valor poderia ser reduzido ao longo do prazo da concessão. Todavia, não há um regramento contratual específico e quantitativo sobre as premissas que deveriam ser alcançadas a fim de que essa redução seja permitida. 
O Sistema de Mensuração de Desempenho é essencial para uma adequada governança e gestão do Contrato de Concessão. Nessa lógica, é fundamental que a construção dos indicadores de desempenho seja consistente e que os itens avaliados tenham o devido respaldo contratual. Então, para evitar distorções na apuração do resultado do indicador Satisfação de Usuários, a resposta "não utilizou/não sabe" precisaria deixar de ser considerada no cálculo final. Além disso, a questão 12 do indicador Manutenção/Conservação de Infraestruturas teria que ser excluída para eliminar redundâncias. Por seu turno, os investimentos ou serviços cujas avaliações compõem os indicadores de Manutenção/Conservação de Infraestruturas e de Atendimento aos Padrões de Sanidade necessitariam ser discriminados na minuta contratual.  
Em razão de alterações na  IN-TCU 81/2018, produzidas pela IN-TCU 86/2020, previamente ao encaminhamento para o Relator, a versão preliminar do Relatório foi apresentada e enviada aos gestores da SAP/MAPA e SPPI para os devidos comentários (peças 70 e 71) . 
Por meio da Nota Técnica 38/2020/SAP/TPP/CGAF-SAP/SAP/MAPA (peça 75) , remetida pelos ofícios 2276/2020/GABSAP/SAP/MAPA (peça 74) e SEI 258749/2020/ME (peça 76) , os gestores acataram todas as determinações e parcela das recomendações, não se pronunciando a respeito da parcela restante. 
A concordância dos órgãos acima citados com as deliberações em relação às quais eles se expressaram e o compromisso formalmente assumido em implementá-las reforçou as conclusões desta Instrução e ensejou a desnecessidade de uma recomendação, nos moldes do que preconiza o inciso I do Parágrafo Único do art. 16 da Resolução TCU 315, de 22/4/2020. As outras deliberações foram mantidas em razão de sua relevância e/ou da necessidade de se fazer o monitoramento da sua implementação.
PROPOSTA DE ENCAMINHAMENTO
Ante o exposto, submete-se a presente Instrução à consideração superior com as seguintes propostas:
Determinações à SAP/MAPA e SPPI
Determinar à Secretaria de Aquicultura e Pesca do Ministério da Agricultura, Pecuária e Abastecimento (SAP/MAPA) e à Secretaria Especial do Programa de Parcerias de Investimento (SPPI) , com fundamento no art. 4º, inciso II, da Resolução-TCU 315/2020, que, até a data de publicação do Edital de Concessão do Terminal Pesqueiro Público de Cabedelo: 
em conformidade com o disposto no art. 8o do Decreto 5.231/2004 quanto à forma de gestão obrigatoriamente participativa do terminal pesqueiro público, a minuta contratual estipule que esse tipo de gestão será cumprido por meio da avaliação dos usuários estabelecida pelo indicador de Satisfação dos Usuários (itens 115-116, 121-123, 126, 128-129 e 134 do Relatório) ;
os bens reversíveis sejam devidamente indicados na minuta do Edital, em linha com o que dispõe o inciso X do art. 18 da Lei 8.987/1995 (itens 117-119, 121-123, 127, 130-131 e 134 do Relatório) ;
tornem a minuta do Contrato de Concessão do TPP de Cabedelo conforme com o inciso I do art. 8o do Decreto 5.231/2004 quanto ao cumprimento do princípio de responsabilidade social nos terminais pesqueiros públicos, incorporando no instrumento contratual a obrigatoriedade de recuperação do píer flutuante por parte da concessionária  (itens 165-178 do Relatório) .
Recomendações à SAP/MAPA e à SPPI
Recomendar à Secretaria de Aquicultura e Pesca do Ministério da Agricultura, Pecuária e Abastecimento (SAP/MAPA) e à Secretaria Especial do Programa de Parcerias de Investimento (SPPI) , com fundamento no art. 11 da Resolução-TCU 315/2020, que: 
estabeleçam na minuta do Edital e na minuta do Contrato, em seção específica, de forma clara e objetiva, todos os investimentos obrigatórios que devem ser realizados pela concessionária para operação adequada do TPP de Cabedelo, incluindo indicadores como de capacidade instalada, de produtividade ou outros que o poder concedente considere mais conveniente (itens 68-90 do Relatório) ;
especifiquem no corpo principal da minuta do Contrato os investimentos ou serviços que, mesmo não obrigatórios, constam no sistema de mensuração de desempenho, tais como a obtenção do selo SIF, o píer flutuante, a câmara de espera técnica, o pátio de carga dos caminhões, o bloco administrativo, o bloco de vestiários, a subestação de energia, a casa de máquinas, o reservatório elevado e a portaria/guarita (itens 113-114, 121-123, 125 e 134 do Relatório) ;
incluam nas minutas do Edital e do Contrato a possibilidade de aplicação de multa (itens 135-137, 145-150, 154-158, 160 e 164 do Relatório) ;
definam critérios objetivos para balizar a possibilidade de diminuição do capital social da concessionária (itens 142-143, 159-160 e 162-164 do Relatório) .
Recomendação à SAP/MAPA
Recomendar à Secretaria de Aquicultura e Pesca do Ministério da Agricultura, Pecuária e Abastecimento (SAP/MAPA) que solucione as pendências de utilização de dois cabeços de amarração do TPP pelo Porto de Cabedelo e de uso do canal de acesso ao Porto e TPP de Cabedelo, previamente à data de licitação, e efetue os ajustes necessários nos documentos constantes do processo de concessão do TPP de Cabedelo (itens 91-108 do Relatório) . 
Informações Complementares
Deixar de recomendar à Secretaria de Aquicultura e Pesca do Ministério da Agricultura, Pecuária e Abastecimento (SAP/MAPA) e à Secretaria Especial do Programa de Parcerias de Investimento (SPPI) , com fundamento no inciso I do parágrafo único do art. 16 da Resolução-TCU 315/2020, que não considere a resposta "não utilizou/não sabe" do indicador Satisfação de Usuários no cálculo da nota da concessionária e que exclua a questão 12 do indicador Manutenção/Conservação de Infraestruturas que replica a questão 10, tendo em conta o compromisso formal de sua concretização até a data de publicação do Edital de Concessão do Terminal Pesqueiro Público de Cabedelo, sem prejuízo de que o TCU verifique a efetiva implementação e os impactos dela resultantes (itens 112-113, 121-124 e 134 do Relatório) . 
Providências Internas
Nos termos do art. 8º. da Resolução-TCU 315/2020, fazer constar, na ata da sessão em que estes autos forem apreciados, comunicação do Relator ao Colegiado no sentido de: 
enviar cópia do Acórdão que vier a ser proferido à Secretaria de Aquicultura e Pesca (SAP/MAPA) e à Secretaria Especial do Programa de Parcerias de Investimentos (SPPI) , informando-as que o Relatório e o Voto que o fundamentam podem ser obtidos por meio do endereço eletrônico www.tcu.gov.br/acordaos e que, caso tenham interesse, o Tribunal pode encaminhar-lhes cópia desses documentos sem quaisquer custos;
restituir os autos à SecexAgroAmbiental  e autorizar a realização de monitoramento das  determinações e recomendações deliberadas nesta Instrução. 
É o Relatório.

não há

Não atuou.

DESESTATIZAÇÃO. CONCESSÃO DO TERMINAL PESQUEIRO PÚBLICO DE CABEDELO (PB). ATENDIMENTO DOS REQUISITOS DO PONTO DE VISTA FORMAL. RECOMENDAÇÕES. DETERMINAÇÕES. CIÊNCIA AOS INTERESSADOS. AUTORIZAÇÃO DE MONITORAMENTO.

DESESTATIZAÇÃO (DES)

Secretaria de Controle Externo da Agricultura e do Meio Ambiente (SecexAmb).

Inicialmente, registro que atuo nos presentes autos em razão de haver sido sorteado relator, conforme o termo de sorteio à peça 3.
2.	Em análise, processo de desestatização (concessão) do Terminal Pesqueiro Público (TPP) de Cabedelo (PB) , localizado em área contígua ao Porto de Cabedelo, a 19 km de João Pessoa (PB) . Referida concessão foi qualificada no âmbito da carteira de projetos do Programa de Parcerias de Investimentos da Presidência da República (PPI) mediante o Decreto 10.383, de 28/5/2020.
3.	O valor do Contrato de concessão é de R$ 194.113.695,00 (subcláusula 15.1. - peça 46, p. 31) , equivalente à projeção do somatório do faturamento da concessionária no prazo do Contrato, previsto para vinte anos, prorrogáveis por mais cinco. 
4.	Desde já, esclareço que acolho, em essência, as conclusões presentes nos pareceres uniformes da unidade técnica, as quais adoto como razões de decidir. A análise empreendida pela Secretaria de Controle Externo da Agricultura e do Meio Ambiente abordou com profundidade e propriedade o tema.
5.	No que concerne ao controle dos investimentos na concessão que serão posteriormente revertidos para o poder público, conforme apontado pela Secretaria de Controle Externo da Agricultura e do Meio Ambiente, é fundamental que a lista de bens reversíveis existente seja adequadamente especificada e que haja referências e métricas devidamente expressas na minuta do Contrato para viabilizar o acompanhamento dos investimentos a serem compulsoriamente realizados pela concessionária.           
6.	Nesse passo, é oportuna a proposta da unidade técnica o sentido de determinar à SAP/MAPA e à SPPI que a minuta contratual estipule que o disposto no art. 8º do Decreto 5.231/2004 quanto à forma de gestão obrigatoriamente participativa do terminal pesqueiro público será cumprido por meio da avaliação dos usuários estabelecida pelo indicador de Satisfação dos Usuários, bem como que, em observância ao que dispõe o inciso X do art. 18 da Lei 8.987/1995, os bens reversíveis devem ser devidamente indicados na minuta do Edital.
7.	Para suprir a ausência da garantia de execução contratual como instrumento de suporte das responsabilidades da concessionária quanto aos investimentos no terminal pesqueiro, foi adotada a alternativa de estipular capital social mínimo para a sociedade de propósito específico encarregada da concessão. O valor desse capital social constituirá lastro que refletirá o compromisso da concessionária com os investimentos no TPP de Cabedelo. Sob autorização do poder concedente, esse valor poderá ser reduzido ao longo do prazo da concessão. 
8.	Sobre os investimentos obrigatórios, na resposta às diligências, a SAP/MAPA e a SPPI, na Nota Técnica 33/2020/SAP/TPP/CGAF-SAP/SAP/MAPA, afirmaram que os investimentos exigidos da concessionária são somente os necessários para executar as atividades pesqueiras estabelecidas na cláusula 18.2 da minuta do Contrato, os quais não estão vinculados ao Estudo de Viabilidade Econômico Financeira (EVEF) . Este seria documento auxiliar, prévio ao procedimento de concessão, que teria por objetivo apresentar informações detalhadas da situação do TPP de Cabedelo, mas que não subordinaria as partes envolvidas no que concerne a direitos ou obrigações (peça 37, p. 3-5) .
9.	Ainda, na mesma comunicação, a SAP/MAPA e a SPPI reiteraram que a redação dada pelo item 18.2 seria suficiente para vincular os investimentos obrigatórios por parte da concessionária e para amparar a fiscalização do poder concedente. Por fim, destacaram que a verificação do cumprimento do disposto no item 18.2 será realizado mais especificamente por meio do sistema de mensuração de desempenho que se destina à permanente e constante avaliação da qualidade da exploração pela concessionária do TPP de Cabedelo.
10.	O art. 3º, inciso VIII , da IN TCU 81/2018 estabelece que deve ser encaminhada a relação das obras e dos investimentos obrigatórios a serem realizados pela delegatária, acompanhados dos respectivos cronogramas físico-financeiros, bem como das obras e dos investimentos que caberão ao poder concedente realizar, se for o caso
11.	Considero que a questão dos investimentos obrigatórios é de extrema importância, e julgo preocupante o seguinte registro feito pela unidade técnica sobre o assunto (item 74 da instrução) , verbis:
A Companhia Docas do Ceará, ao ser indagada sobre os investimentos obrigatórios, se surpreendeu com a falta de requisitos detalhados de investimentos na licitação do TPP de Cabedelo, fazendo os seguintes questionamentos retóricos (peça 8, p. 2) : quanto fica para o setor público? E se o a concessionária investir só R$ 100.000,00? Nessa hipótese, sem maiores exigências, o objetivo da concessão seria satisfeito? Já a Companhia Docas da Paraíba, sobre o mesmo tema, afirmou que deve haver na minuta do Contrato um cronograma físico-financeiro (peça 26, p.2) . A SNPTA, por sua vez, quanto a esse item, identificou como possível problema na concessão do terminal a ausência de um Plano Básico de Implantação, que traria as especificações técnicas e de desempenho a serem desenvolvidas pela concessionária (peça 11, p. 1) .
12.	Quanto a esse ponto, a SecexAmb propõe que seja feita recomendação para que conste na minuta do Edital e na minuta do Contrato, em seção específica, de forma clara e objetiva, todos os investimentos obrigatórios que devem ser realizados pela concessionária para operação adequada do TPP de Cabedelo. Tendo em vista a relevância do tema, entendo que a referida deliberação deve ser emitida pelo TCU na forma de determinação, em vez de recomendação.
13.	De acordo com o § 8º do art. 9º da IN-TCU 81/2018, incluído pela IN-TCU 86/2020, nos casos de desestatização, o relatório de acompanhamento deve ser apresentado aos gestores previamente ao encaminhamento ao Relator. Além disso, conforme art. 14 da Resolução-TCU 315/2020, a unidade técnica instrutiva deve conceder aos destinatários das deliberações a possibilidade de realizar comentários sobre as propostas de determinação e/ou recomendação.  
14.	Assim, uma versão inicial do relatório foi encaminhada à Secretaria de Aquicultura e Pesca do Ministério da Agricultura, Pecuária e Abastecimento (SAP/MAPA) e à Secretaria Especial do Programa de Parcerias de Investimento (SPPI) para comentários, por meio dos ofícios 54359/2020-TCU/Seproc e 54360/2020-TCU/Seproc, de 1/10/2020 (peças 71 e 70) . 
15.	Por meio da Nota Técnica 38/2020/SAP/TPP/CGAF-SAP/SAP/MAPA (peça 75) , remetida pelos ofícios 2276/2020/GABSAP/SAP/MAPA (peça 74) e SEI 258749/2020/ME (peça 76) , os gestores encaminharam seus comentários, que foram devidamente analisados pela SecexAmb.
16.	Por fim, diante das informações prestadas pelos órgãos jurisdicionados e com base nas análises procedidas pela SecexAmb, cabe considerar que, sob o ponto de vista formal, o Ministério da Agricultura, Pecuária e Abastecimento atendeu aos requisitos previstos nos arts. 3º, 8º e 9º da IN-TCU 81/2018 para a desestatização (concessão) do Terminal Pesqueiro Público (TPP) de Cabedelo (PB) , não havendo sido constatadas irregularidades ou impropriedades que desaconselhem o regular prosseguimento do referido processo concessão.
17.	Ante o exposto, acolho a proposta uníssona da unidade técnica, com o ajuste consignado no item 12 retro, e voto por que o Tribunal adote a minuta de acórdão que ora submeto à apreciação deste Colegiado.
TCU, Sala das Sessões Ministro Luciano Brandão Alves de Souza, em 18 de novembro de 2020.
RAIMUNDO CARREIRO 
Relator